ACORDAO-COMPLETO-2425189

ACÓRDÃO 724/2021 ATA 10/2021 - PLENÁRIO

VISTA, relatada e discutida esta denúncia acerca de possíveis irregularidades cometidas por Nicolas Nascimento, ex-servidor do Instituto Federal de Educação, Ciência e Tecnologia de Brasília, na condição de membro da Comissão Especial de Licitação e fiscal substituto da execução do contrato de construção do campus de Taguatinga Norte/DF (Contrato 24/2012) ,
ACORDAM os Ministros do Tribunal de Contas da União, reunidos em sessão do Plenário, ante as razões expostas pelo Relator, em:
9.1. considerar Jéssica Michelle de Lima Gallio e Nicolas Nascimento revéis, para todos os efeitos, dando-se prosseguimento ao processo, com fundamento no art.12, § 3º, da Lei 8.443/1992;
9.2. acolher as razões de justificativa apresentadas por Tatiana Fátima Sturmer da Rosa e Gilberto Dias Custódio e excluí-los da relação processual;
9.3. acolher parcialmente as razões de justificativa apresentadas por Célio Fernandes Lopes, Conceição de Maria Cardoso Costa, Francisco José Dantas, Izabel Cristina de Oliveira Campos, Kattiucy Sousa Costa Trajano e Luis Roberto Costa, as quais também se aproveitam em favor de Jéssica Michelle de Lima Gallio e Nicolas Nascimento, para afastar parcialmente as irregularidades a eles imputadas, detectadas nos editais das Concorrências do IFB 7/2009, 3/2011, 4/2012 e 2/2012;
9.4. aplicar a Francisco José Dantas e Izabel Cristina de Oliveira Campos, com fundamento no art. 58, inciso II, da Lei 8.443/1992, multas individuais no valor de R$ 3.400,00, fixando prazo de quinze dias, a contar da notificação, para que comprovem, perante este Tribunal (art. 214, III, "a", do Regimento Interno do TCU) , o recolhimento da dívida aos cofres do Tesouro Nacional, atualizada monetariamente desde a data deste acórdão até a do efetivo recolhimento, se for paga após o vencimento, na forma da legislação em vigor:
9.5. aplicar a Nicolas Nascimento, com fundamento no art. 58, incisos II e III, da Lei 8.443/1992, multa no valor de R$ 33.400,00, fixando prazo de quinze dias, a contar da notificação, para que comprove, perante este Tribunal (art. 214, III, "a", do Regimento Interno do TCU) , o recolhimento da dívida aos cofres do Tesouro Nacional, atualizada monetariamente desde a data deste acórdão até a do efetivo recolhimento, se for paga após o vencimento, na forma da legislação em vigor;
9.6. autorizar, caso requerido, nos termos do art. 26 da Lei 8.443/1992, e do art. 217 do Regimento Interno do TCU, o parcelamento das dívidas em até 36 parcelas, com a atualização monetária e os correspondentes acréscimos legais, esclarecendo aos responsáveis que a falta de pagamento de qualquer parcela importará no vencimento antecipado do saldo devedor, sem prejuízo das demais medidas legais;
9.7. autorizar, desde logo, nos termos do art. 28, inciso II, da Lei 8.443/1992, a cobrança judicial da dívida;
9.8. dar ciência desta deliberação ao denunciante e ao Instituto Federal de Educação, Ciência e Tecnologia de Brasília;
9.9. levantar a chancela de sigilo que recai sobre estes autos, com fundamento no art. 55 da Lei 8.443/1992.

Denúncia acerca de possíveis irregularidades cometidas por ex-servidor na execução do contrato de construção do campus de Taguatinga Norte do Instituto Federal de Educação, Ciência e Tecnologia de Brasília.

3. Interessados/Responsáveis:
3.1. Denunciante: Identidade preservada (art. 55, caput, da Lei n. 8.443/1992).
3.2. Responsáveis: Tatiana Fátima Sturmer da Rosa (XXX.836.230-XX); Gilberto Dias Custódio (XXX.362.791-XX); Jéssica Michelle de Lima Gallio (XXX.228.751-XX); Nicolas Nascimento (XXX.759.431-XX); Célio Fernandes Lopes (XXX.406.291-XX), Conceição de Maria Cardoso Costa (XXX.603.805-XX), Francisco José Dantas (XXX.872.381-XX), Izabel Cristina de Oliveira Campos (XXX.351.406-XX), Kattiucy Sousa Costa Trajano (XXX.178.161-XX); Luis Roberto Costa (XXX.233.988-XX).

13.1. Ministros presentes: Ana Arraes (Presidente), Walton Alencar Rodrigues, Benjamin Zymler, Augusto Nardes, Aroldo Cedraz, Raimundo Carreiro, Bruno Dantas (Relator) e Jorge Oliveira.
13.2. Ministro-Substituto convocado: Marcos Bemquerer Costa.
13.3. Ministros-Substitutos presentes: Augusto Sherman Cavalcanti, André Luís de Carvalho e Weder de Oliveira.

ACORDAO-COMPLETO-2525857

Acórdão 240/2022 - Plenário

BRUNO DANTAS

Por registrar as principais ocorrências dos autos até o momento, resumindo os fundamentos das peças acostadas, adoto como relatório, com os ajustes necessários, a instrução da secretaria responsável pela análise do processo (peça 349) , que contou com a anuência do corpo diretivo da unidade (peças 350 e 351) :
"INTRODUÇÃO
1. Tratam os autos de denúncia formulada em desfavor de Nicolas Nascimento, ex-servidor comissionado do Instituto Federal de Brasília (IFB) e nomeado membro da Comissão Especial de Licitação do Instituto e fiscal substituto da execução dos contratos ora denunciados.
2. Conforme consignado na instrução de peça 3, o denunciante afirma haver indícios de que Nicolas Nascimento se beneficiou de suposto superfaturamento em uma das notas referentes à construção do Campus do IFB em Taguatinga Norte/DF e de que supostamente direcionou processos licitatórios para que se sagrasse vencedora a empresa Construtora e Incorporadora Concretiza Ltda. (05.376.495/0001-71) , cujo responsável técnico seria sócio de Nicolas na empresa MWN Engenharia e Construções.
3. Na denúncia, é afirmado que Nicolas Nascimento atuou como fiscal substituto do contrato e como membro da Comissão Especial de Licitação que habilitou e tornou vencedora dos processos licitatórios para a execução das obras dos Campi de Samambaia, da Estrutural e do Riacho Fundo a empresa Construtora e Incorporadora Concretiza Ltda. (peça 1, p. 4-6) .
4. Além disso, de acordo com a denúncia, no dia 10/10/2014, teria sido amplamente divulgado nos meios de comunicação a prisão realizada pela Polícia Federal de Nicolas Nascimento, em razão de receber indevidamente a quantia de R$ 20.000,00 da empresa responsável pela construção do Campus do IFB em Taguatinga Norte, obra na qual o servidor também atuou como fiscal substituto da execução do contrato, além de ter sido membro da comissão especial de licitação que resultou na celebração do contrato em epígrafe. Ressalta-se que, segundo as informações constantes nos autos, esse recurso teria sido proveniente de superfaturamento em uma das notas referentes à construção do referido campus (peça 1, p. 3) .
HISTÓRICO
5. Inicialmente, deve-se registrar que a denúncia foi conhecida, por meio do Acórdão 1119/2015-TCU-Plenário, Rel. Min. Bruno Dantas (peça 223) , por preencher os requisitos de admissibilidade, conforme arts. 234 e 235 do Regimento Interno do TCU.
6. Com base nos fatos relatados na peça inicial, o denunciante solicitou a este Tribunal a adoção de providências cabíveis para realização de auditoria em contratos de obras e construções do Instituto Federal de Brasília, visando apurar eventual existência de irregularidades (peça 1, p. 6) .
7. Por meio da instrução da peça 3, esta Unidade Técnica decidiu diligenciar o Instituto Federal de Brasília, a Secretaria de Educação Profissional e Tecnológica (Setec/MEC) e o Ministério da Transparência e Controladoria-Geral da União (CGU) , a fim de verificar as providências adotadas no sentido de apurar os fatos denunciados.
8. Além disso, diligenciou o IFB para que enviasse a este Tribunal informações e documentos referentes aos objetos denunciados, com a finalidade de subsidiar a tomada de decisão no âmbito desta Corte em relação à necessidade de realização de ação de controle no âmbito dos contratos denunciados.
9. Em resposta, a Setec/MEC e o IFB noticiaram a exoneração de Nicolas Nascimento (peça 14, p.1) , a constituição de uma Comissão de Sindicância Investigativa (peça 13, p. 2) e o encaminhamento do processo à CGU para exame das contratações que envolvem as supostas irregularidades na fiscalização dos contratos de obras no âmbito do IFB (peça 13, p. 3) .
10. A CGU confirmou a inclusão de ação de controle na programação de auditorias daquela Controladoria, para verificar as denúncias de irregularidades nos contratos de obras do IFB, conforme item 2 do Ofício 4532/DSEDU II/DS/SFC/CGU-PR (peça 15, p. 1) .
11. O IFB enviou a este Tribunal cópia dos processos de contratação e de execução dos Campi de Taguatinga, Samambaia, Estrutural e Riacho Fundo (peças 20 a 219) .
12. Considerando que a CGU realizaria ação de controle com o objetivo de esclarecer as irregularidades mencionadas nestes autos, esta Unidade Técnica propôs que esse Órgão encaminhasse a este Tribunal, até 31/12/2015, o relatório de auditoria que seria realizada nos contratos de obras do IFB, além de propor o sobrestamento dos autos até o envio do mencionado relatório de auditoria (peça 221) .
13. A proposta foi acatada, tendo sido exarado o Acórdão 1119/2015-TCU-Plenário, Rel. Min. Bruno Dantas, que conheceu a presente denúncia, proferiu determinação à CGU e sobrestou os autos, nos termos supracitados (peça 223) .
14. Por meio do Ofício 24261/2015/DSEDU II/DS/SFC/CGU-PR (peça 226) , de 19/10/2015, a CGU solicitou prorrogação do prazo de encaminhamento do relatório de auditoria para 30/4/2016, tendo em vista a necessidade de ajustes no planejamento e a capacidade operacional da unidade que realizaria o trabalho.
15. Esta Unidade Técnica propôs que fosse concedida a prorrogação de prazo solicitada (peça 227) , tendo sido a medida acatada pelo Acórdão 3391/2015-TCU-Plenário, Rel. Min. Bruno Dantas, que dilatou o prazo para entrega do relatório de auditoria realizada pelo Controle Interno nas obras do IFB até o dia 30/4/2016 (peça 229) .
16. Contudo, por meio do Ofício 3305/2016/GAB DS/DS/SFC-CGU, de 27/4/2016 (peça 232, p.1) , a CGU solicitou nova prorrogação de prazo para a entrega do relatório, desta vez para 29/7/2016, tendo em vista que o IFB também havia solicitado, por intermédio do Ofício 248/2016-RIFB (peça 232, p. 2) , de 13/4/2016, prazo adicional de 45 dias para apresentar suas justificativas para os achados relatados pela equipe de auditoria da SFC.
17. Esta Unidade Técnica propôs que fosse concedida a nova prorrogação de prazo solicitada, desta vez em caráter improrrogável (peça 233) . O Acórdão 1425/2016-TCU-Plenário, Rel. Min. Bruno Dantas, acatou a proposição e estendeu o prazo para entrega do relatório de auditoria realizada pelo Controle Interno nas obras do IFB até o dia 29/7/2016, de forma improrrogável (peça 235) .
18. Por meio do Ofício 14362/2016/GAB DS/DS/SFC-CGU, de 27/7/2016, a CGU enviou a este Tribunal o Relatório de Demandas Externas (RDE) 201413186, decorrente de fiscalização que teve como objetivo analisar a regularidade e a boa aplicação dos recursos públicos utilizados na construção do Campus Taguatinga do IFB (peça 238) .
19. O IFB, por meio do Ofício 231/2017/RIFB (peça 241) , de 30/3/2017, encaminhou a este Tribunal cópias dos seguintes documentos:
a) Relatório da Comissão de Processo Administrativo Disciplinar da Comissão reconduzida pela Portaria RIFB 99, de 13/1/2017;
b) Termo de Acordo Extrajudicial firmado em 18/1/2017 - Processo Administrativo 23098.26726.2016-10; e
c) Comprovantes de arrecadação dos meses de janeiro a março de 2017.
20. A última instrução analisou o relatório de auditoria encaminhado pela CGU e a documentação apresentada pelo IFB (peça 244) . A referida instrução apontou que a CGU realizou fiscalização nas obras de construção do Campus de Taguatinga do IFB, com indicativo de existência de cláusulas restritivas no edital de licitação, aplicação de percentuais lineares de desconto nos preços unitários apresentados pela empresa vencedora e superfaturamento de R$ 1.152.622,70 resultante de liquidação irregular de despesas. Como resultado dessa ação de controle, a empresa contratada devolveu aos cofres públicos o valor indicado pela CGU por meio de acordo firmado com o IFB, o que se encontra devidamente comprovado nos autos (itens 29-31 da peça 244, p. 3-4 e peça 243) .
21. No que tange aos demais campi, a citada instrução ressaltou que a CGU não apresentou relatórios de fiscalização. Acrescentou, ainda, que os documentos encaminhados pelo IFB dão notícia de que o processo administrativo disciplinar instaurado contra Nicolas Nascimento ainda não havia sido concluído (peça 244, p. 3) .
22. Por fim, a análise chamou atenção ao fato de que a Construtora e Incorporadora Concretiza Ltda. sagrou-se vencedora de quatro certames conduzidos com a participação de Nicolas em um curto período de tempo (peça 244, p. 7) . Em pesquisa aos sistemas informatizados desta Corte, confirmou os indícios de que Nicolas Nascimento havia sido sócio, em outra empresa, de um dos engenheiros da Concretiza (peça 244, p. 7) .
23. Diante disso, a instrução concluiu ser possível que tenha ocorrido direcionamento das licitações das obras dos campi do IFB em favor da contratada, entendendo ser necessário a realização de auditorias nas referidas obras. Entretanto, em razão de a SecexEducação não possuir a expertise necessária para a realização de fiscalizações de obras, propôs recomendar à Secretaria-Geral de Controle Externo (Segecex) e à Secretaria de Fiscalização de Infraestrutura Urbana (SeinfraUrbana) que avaliassem a conveniência e a oportunidade de incluir, nos futuros planos de fiscalização da unidade fiscalizadora, trabalhos de auditoria nas obras dos campi de Samambaia, Estrutural e Riacho Fundo do IFB (peça 244, p. 9) .
24. Recomendou, ainda, à SeinfraUrbana que avaliasse a fiscalização realizada pela CGU no Campus Taguatinga, objeto do Relatório de Demandas Externas (RDE) 201413186, a fim de corroborar os resultados obtidos naquela auditoria e indicar a responsabilidade de gestores do IFB sobre danos causados ao erário; que verificasse as medidas adotadas após a conclusão do processo administrativo disciplinar conduzido pelo IFB para avaliação da participação do ex-servidor Nicolas Nascimento nas irregularidades verificadas na construção do Campus Taguatinga; bem como avaliasse a conduta do ex-servidor no âmbito dos processos conduzidos pelo Instituto para construção dos Campi de Samambaia, da Estrutural e do Riacho Fundo (peça 244, p. 9) . Ademais, propôs comunicar à CGU, ao IFB e à Setec/MEC a decisão que viesse a ser adotada, bem como propôs o arquivamento dos autos (peça 244, p. 9) .
25. O Despacho do Relator discordou dos encaminhamentos propostos, e decidiu nos seguintes termos (peça 247, p. 3-4) :
'18. Inicialmente, registro minha concordância com o posicionamento da unidade instrutora no sentido de que o denunciante não é legitimado para solicitar a realização de auditoria por esta Corte. Considerando que esse foi o principal pleito do denunciante e que, de acordo com a SecexEducação, aquela unidade não detém a expertise necessária para realizar fiscalização de obras, a unidade poderia, por ocasião da instrução exordial dos autos, haver proposto o encaminhamento da matéria à secretaria especializada correspondente.
19. Em outro sentido, a unidade instrutora optou por realizar diligências que resultaram na juntada de duzentas peças ao processo e no sobrestamento dos autos por dezoito meses. Em acréscimo, após a apresentação da documentação pendente pela CGU e de novos documentos pelo IFB, a unidade, em análise expedita dos elementos apresentados, propõe o encerramento dos autos, sem apresentar informações atualizadas sobre o andamento das obras, sem fazer avaliação quanto à ocorrência de eventual restrição indevida à competitividade dos certames para contratação de empresas para construção dos Campi de Samambaia, Estrutural e Riacho Fundo e sem avaliar se a participação de Nicolas Nascimento, na condição de membro da comissão de licitação, teria contribuído para a ocorrência da irregularidade, se confirmada.
20. No que tange ao Campus de Taguatinga, não há registro de análises, por parte da unidade instrutora, com vistas a apurar os indícios de irregularidade noticiados pelo denunciante (liquidação irregular de despesa, consubstanciada pelo ateste de nota fiscal superfaturada) , nem a responsabilidade de Nicolas Nascimento, que, segundo relatado pelo denunciante, teria recebido propina para realizar tal operação.
21. Assim, em prestígio aos recursos despendidos pelos jurisdicionados para alimentar o processo com as informações a eles solicitadas, reputo que os autos devem ser remetidos à SecexEducação para que adote as medidas a seguir elencadas, as quais reputo estarem dentro do seu alcance e de sua expertise.
22. Ante o exposto, DECIDO:
23. determinar à SecexEducação que:
23.1. avalie, por meio dos documentos já constantes nos autos, se havia, no edital de licitação das obras dos Campi de Samambaia, Estrutural e Riacho Fundo, cláusulas que tivessem o condão de restringir indevidamente a competitividade dos certames em questão;
23.1.1. Na hipótese de restar configurado o indício de restrição indevida à competitividade dos certames, avalie em que medida Nicolas Nascimento teria contribuído para sua ocorrência;
23.1.2. caso configurada a responsabilidade de Nicolas Nascimento por eventual restrição indevida à competitividade dos certames supramencionados, realize a audiência do responsável;
23.2. avalie se os elementos já constantes nos autos são suficientes para corroborar a liquidação irregular de despesa, noticiada pelo denunciante, bem como a responsabilidade de Nicolas Nascimento pela irregularidade;
23.2.1. Na hipótese de restar confirmada a irregularidade e a responsabilidade supramencionadas, realize a audiência do responsável também sob esse fundamento, juntamente com a comunicação referida no item 23.1.2.'
26. Instrução anterior examinou os pontos definidos nos itens 23.1 a 23.2.1 do Despacho do Relator, concluindo pela existência de cláusulas restritivas à competitividade nos editais das Concorrências do IFB 7/2009, 3/2011, 4/2012 e 2/2012 (peça 256, p. 5-19) . Ademais, embora não haja mais motivos para a instauração da TCE referente à liquidação irregular de despesa havida no contrato 24/2012 (2ª etapa das obras de construção do Campus Taguatinga do IFB) , em virtude do ressarcimento do valor do superfaturamento detectado, constatou-se medição de serviços superfaturados (peça 256, p. 20-21) . Com base nisso, a instrução propôs a realização de audiência dos envolvidos (peça 256, p. 21-23) .
27. A presente instrução, por sua vez, analisou as razões de justificativas apresentadas pelos responsáveis ouvidos em audiência, como será descrito nos tópicos a seguir.
EXAME TÉCNICO
28. Em cumprimento ao Despacho do Ministro-Relator (peça 247, p. 3-4) , foi promovida a audiência dos responsáveis, que tomaram ciência dos aludidos ofícios e apresentaram suas razões de justificativa, de acordo com os documentos constantes das peças citadas no quadro a seguir:
	Responsável
	N. Ofício
	Data da expedição
	Ofício (peça) 
	Ciência (peça) 
	Razões de justificativa (peça) 
	Ausente/não encontrado/ endereço insuficiente/ mudou-se (peça) 

	Luis Roberto Costa (XXX.233.988-XX) 
	0719/2019
	09/08/2019
	268
	293
	324
	-

	Tatiana Fátima Sturmer da Rosa (XXX.836.230-XX) 
	0720/2019
	09/08/2019
	269
	308
	324
	-

	Conceição de Maria Cardoso Costa (XXX.603.805-XX) 
	0721/2019
	13/08/2019
	270
	281
	324
	-

	Kattiucy Sousa Costa (XXX.178.161-XX) 
	0722/2019
	13/08/2019
	271
	282
	324
	-

	Gilberto Dias Custódio (XXX.362.791-XX) 
	0723/2019 e 12572/2019
	13/08/2019 e 12/12/2019
	272 e 331
	332
	340
	283

	Francisco José Dantas (XXX.872.381-XX) 
	0724/2019
	13/08/2019
	273
	291
	322
	-

	Célio Fernandes Lopes (XXX.406.291-XX) 
	0725/2019
	13/08/2019
	274
	292
	320
	-

	Jéssica Michelle de Lima Gallio (XXX.228.751-XX) 
	0726/2019
	13/08/2019
	275
	284
	Não apresentou
	-

	Nicolas Nascimento (XXX.759.431-XX) 
	0727/2019 e 12594/2019 a 12597/2019
	13/08/2019 e 12/12/2019
	276 e 327-330
	335 e 336
	Não apresentou
	279, 337, 338

	Izabel Cristina de Oliveira Campos (XXX.351.406-XX) 
	0728/2019
	13/08/2019
	277
	280
	323
	-

29. Importa ressaltar que o primeiro ofício encaminhado a Gilberto Dias Custódio (XXX.362.791-XX) (Ofício 0723/2019, peça 272) , não obteve êxito, pois no Aviso de Recebimento (AR) constou como endereço insuficiente (peça 283) . Somente na segunda tentativa, por meio do Ofício 12572/2019 (peça 331) , obteve-se a regular ciência (peça 332) , e posteriormente a apresentação da defesa (peça 340) .
30. Jéssica Michelle de Lima Gallio (XXX.228.751-XX) , tomou ciência do ofício que lhe fora encaminhado (Ofício 0726/2019, peça 275 e respectiva ciência, peça 284) , todavia, não apresentou razões de justificativa quanto às irregularidades verificadas.
31. No que tange a Nicolas Nascimento (XXX.759.431-XX) , foram encaminhados cinco ofícios (0727/2019, 12594/2019, 12595/2019, 12596/2019 e 12597/2019, peças 276 e 327-330) , sendo que houve ciência de dois desses (ciência do Ofício 12595/2019, peça 335; e ciência do Ofício 12596/2019, peça 336) , sendo que os demais não foram recebidos (peças 279, 337, 338) . A despeito da ciência, o responsável tampouco apresentou razões de justificativa.
32. Transcorrido o prazo regimental fixado, como Jéssica Michelle de Lima Gallio e Nicolas Nascimento não apresentaram razões de justificativa, deverão ser considerados revéis, dando-se prosseguimento ao processo, de acordo com o art. 12, § 3º, da Lei 8.443/1992.
33. Por fim, cumpre frisar que os Srs. Kattiucy Sousa Costa (XXX.178.161-XX) , Luis Roberto Costa (XXX.233.988-XX) , Conceição de Maria Cardoso Costa (XXX.603.805-XX) e Tatiana Fátima Sturmer da Rosa (XXX.836.230-XX) apresentaram defesa conjunta (peça 324) .
34. As razões de justificativa apresentadas pelos responsáveis foram analisadas seguindo a divisão das irregularidades realizada na instrução precedente (peça 256) , conforme a seguir.
Item 23.1 e subitens 23.1.1 e 23.1.2 do Despacho do Relator (peça 247, p. 4) - Avaliação quanto à possível existência, nos editais de licitação das obras dos Campi de Samambaia, Estrutural e Riacho Fundo, de cláusulas que tivessem o condão de restringir indevidamente a competitividade dos certames em questão, e avaliação quanto à possível responsabilidade de Nicolas Nascimento nessa irregularidade
Contrato 23/2010 - Construção da 1ª Etapa do Campus Samambaia - Peças 78 a 125
35. O contrato 23/2010 teve origem na Concorrência 7/2009 e foi celebrado entre o IFB e a empresa Construtora e Incorporadora Concretiza Ltda., CNPJ 05.376.495/0001-71, para construção da 1ª Etapa do Campus Samambaia, no valor inicial de R$ 7.217.623,73 (peça 109, p. 97) e com vigência de 420 dias (peça 109, p. 101) .
36. Instrução precedente chamou em audiência os membros da Comissão Especial de Licitação, por terem elaborado o mencionado edital com os seguintes itens que restringiram a competividade do certame (peça 256, p. 5-9) : obrigatoriedade de vistoria ao local da obra, por representante legal da empresa, qualificado como engenheiro ou arquiteto (itens 6.1, 6.1.1 e 6.2) ; necessidade de apresentação de atestado de responsabilidade técnica para itens de baixo valor significativo perante o valor total da obra (item 7.1.12) ; e exigência, sem justificativa no processo licitatório, de que as empresas, cujo balanço cadastrado no Sicaf apresentassem resultado igual ou menor que um em qualquer dos índices de Liquidez Geral, Solvência Geral e Liquidez Corrente, deveriam comprovar, como exigência para sua habilitação, possuir capital social registrado e totalmente integralizado igual ou superior a 10% do valor estimado para a licitação (item 5.2) .
Razões de justificativa Luis Roberto Costa (XXX.233.988-XX) (presidente da CEL) , Tatiana Fátima Sturmer da Rosa (XXX.836.230-XX) , Conceição de Maria Cardoso Costa (XXX.603.805-XX) e Kattiucy Sousa Costa (XXX.178.161-XX) (peça 324) 
37. Consoante mencionado no item 33, os mencionados responsáveis apresentaram defesa conjunta à peça 324, a qual será agora analisada.
38. Primeiramente, a defesa alegou ilegitimidade passiva de Tatiana Fátima Strümer da Rosa, por ter participado por apenas vinte dias da referida Comissão Especial de Licitação (CEL) , pois em 1º/10/2009, por meio da portaria 204, publicada no Diário Oficial da União (DOU) em 2/10/2009, foi designada como Auditora Interna do Instituto Federal de Brasília. Assim, ciente do princípio da segregação de funções e da incompatibilidade em continuar fazendo parte da CEL e ser membro da auditoria, a servidora solicitou sua destituição da referida comissão, o que foi deferido e efetivado por meio da Portaria 257, de 17 de novembro de 2009, publicada no DOU de 23/11/2009 (peça 324, p. 4) .
39. Frisou que todas as atas referentes à Concorrência 7/2009 foram publicadas com a seguinte redação 'Comissão Especial de Licitação, designada pela Portaria 129, de 11 de setembro de 2009, retificada pela Portaria 257 de 23 de novembro de 2009 e Portaria 261 de 25 de novembro de 2009...', e que o citado edital foi disponibilizado em 30/11/2009, o que demonstra que a servidora não mais compunha a referida comissão quando da publicação do edital e não participou da elaboração dos editais e seus anexos (peça 324, p. 4) .
Análise
40. A partir dos argumentos trazidos pela defesa e com base nas peças já existentes no processo, nota-se que Tatiana Fátima Stürmer da Rosa foi designada inicialmente pela Portaria-IFB 129, de 20 de agosto de 2009 (peça 79, p. 184) para fazer parte da Comissão Especial de Licitação (CEL) para, juntamente com os demais membros, realizar os procedimentos de abertura e julgamento dos processos licitatórios listados na portaria, dentre eles a Concorrência 7/2009 (obras de construção do Campus de Samambaia do IFB) .
41. Posteriormente, como trazido pela defesa, a servidora assumiu, em 1º/10/2009, o cargo de Auditora Interna do IFB, ficando dispensada da função que até então ocupava no órgão (peça 344) . Ainda segundo a defesa, ciente da incompatibilidade do novo cargo com as funções na CEL, pediu para deixar a comissão, o que veio a ocorrer, oficialmente, em 17/11/2009, por meio da Portaria-IBF 257, na qual consta sua substituição por Arthur Lucas Gordo de Sousa (peça 345) .
42. Nesse sentido, há que se considerar que a servidora já havia sido nomeada como auditora interna desde 1º/10/2009, com dispensa da função que até então exercia. Ainda que a sua substituição oficial na CEL tenha ocorrido somente em 17/11/2009, supõe-se que, ao assumir o cargo de auditora interna, não tenha mais atuado diretamente na elaboração do edital. Como a versão final do edital foi despachada somente no dia (17/11/2009) (peça 78, p. 267) , ou seja, 47 dias depois que ela tomou posse como auditora interna, entende-se que não participou por todo o período da elaboração do edital. Com efeito, as razões de justificativa de Tatiana Fátima Stürmer da Rosa (XXX.836.230-XX) devem ser acatadas e ela deve ser excluída do rol de responsáveis.
43. Cumpre ressaltar que, embora Arthur Lucas Gordo de Sousa tenha tomado o lugar de Tatiana na CEL, isso ocorreu somente no dia 17/11/2009 (peça 345) , dia em que a versão final do edital foi encaminhada à Pró-Reitoria de Administração, para dar prosseguimento ao processo (peça 78, p. 267) . Dessa forma, é razoável concluir que o referido servidor não participou de forma efetiva da elaboração do edital e não deve ser chamado em audiência pelas irregularidades aqui apontadas.
Razões de justificativa
44. No que tange à exigência de vistoria do local da obra (itens 6.1, 6.1.1 e 6.2 do edital) , asseverou que a Lei 8.666/1993, no inciso III, do art. 30, não é explícita de que para tal comprovação basta que a empresa apresente uma declaração de conhecimento das condições locais para o objeto licitado (peça 324, p. 5) .
45. Ademais, reportou a trechos de dois Acórdãos citados na instrução precedente (800/2008-TCU-Plenário, Rel. Min. Guilherme Palmeira; e 890/2008-TCU-Plenário, Rel. Min. Benjamin Zymler) , anteriores à elaboração do edital, concluindo que em tais decisões a exigência de vistoria ao local da obra não era configurada como uma regra irregular. Asseverou que nesse mesmo sentido estão os Acórdão 1731/2008-TCU-Plenário, Rel. Min. Benjamin Zymler e 571/2006-TCU-Segunda Câmara, Rel. Min. Substituto Marcos Bemquerer (peça 324, p. 5-6) .
46. Informou que a exigência da vistoria teve o intuito de cumprir o dispositivo legal e resguardar o órgão público posteriormente, sendo ela uma das formas de minimizar riscos para a Administração em uma possível negociação, a exemplo de outras medidas citadas no item 8.2 do edital, referentes à necessidade de os licitantes, além de vistoriar o local da obra, analisarem os projetos e especificações técnicas e executarem todos os levantamentos necessários, de modo a não incorrerem em omissões, que jamais poderiam ser alegadas em favor de eventuais pretensões de aumento de preços (peça 324, p. 6) .
47. Reportou que atualmente nos editais do IFB essa não é mais uma exigência, havendo possibilidade de declaração de que o licitante possui pleno conhecimento do objeto. Porém, à época, as concorrências de 2009 foram as primeiras licitações operacionalizadas pelo IFB, e basearam-se em editais elaborados por outros órgãos, que também adotaram tal exigência, o que demonstrava ser o entendimento da época (peça 324, p. 6-8) .
48. Ressaltou que os membros da comissão instituída pela Portaria 129/2009 operacionalizaram três processos licitatórios para as obras de implantação da 1ª Etapa de três Campi do IFB: Taguatinga, Gama e Samambaia. Informou que a Concorrência 7/2009 (1ª etapa do Campus Samambaia) foi a última executada e seguiu o mesmo modelo dos editais anteriores elaborados pela comissão e a visita prévia ao local da obra era uma exigência prevista no Edital da concorrência 2/2009 (1ª Etapa do Campus Taguatinga) , bem como no Edital da Concorrência 3/2009 (1ª Etapa do Campus Gama) (peça 324, p. 8) .
49. Frisou que os referidos editais foram submetidos a exame da Procuradoria Jurídica do IFB, à época, sendo que nenhum dos pareceres vislumbrou que tal exigência configuraria óbice à competitividade dos certames. Acrescentou que as três Concorrências tiveram como vencedoras empresas distintas e que a visita prévia não foi motivo de desclassificação de nenhuma empresa interessada, nem houve registro de impugnação do edital (peça 324, p. 8) .
Análise
50. Quanto ao que foi alegado sobre a exigência de vistoria prévia, concorda-se que a Lei 8.666/1993 não é explícita quanto a esse ponto, no sentido de se permitir que as licitantes apresentem declaração de conhecimento pleno do objeto em alternativa à vistoria obrigatória (art. 30, III) . Entretanto, tampouco é explícita quanto ao fato de que a 'comprovação de que tomou conhecimento de todas as informações e das condições locais' se daria exclusivamente por meio da vistoria prévia.
51. Sabe-se que a lei encontra limitações para prever todas as situações práticas da função administrativa e muitas vezes apresenta um comando mais amplo, porém, norteador. Frente a essas limitações, a jurisprudência apresenta respostas adquiridas ao longo da resolução diária de conflitos reais relacionados a essas situações práticas.
52. Nesse sentido, a defesa reportou a dois Acórdãos mencionados na instrução precedente (Acórdãos 800/2008-TCU-Plenário, Rel. Min. Guilherme Palmeira; 890/2008-TCU-Plenário, Rel. Min. Benjamin Zymler) , alegando que, na verdade, tais decisões demonstrariam que, à época, a exigência de vistoria ao local da obra não era configurada como uma regra irregular.
53. Primeiramente, é preciso reconhecer que houve equívoco ao citar tais decisões para defender que tal exigência já era considerada irregular. O Acórdão 800/2008-TCU-Plenário trata de representação em licitação de obras de construção de complexo de eventos no município de Três Pontas/MG, em que se conclui que inexiste fundamento legal para se exigir, com vistas à habilitação da licitante, que tal visita seja realizada por um engenheiro responsável técnico da empresa participante, detentor do atestado técnico apresentado para fins de demonstração da capacidade técnico-profissional, com vínculo empregatício com a empresa licitante. Isso demonstra que é um caso ainda mais grave e específico do que o ora analisado, pois exigia-se o vínculo profissional do engenheiro com a empresa.
54. Quanto ao 890/2008-TCU-Plenário, trata-se de representação em pregão eletrônico realizado pela Infraero, para prestação dos serviços auxiliares do transporte aéreo, na modalidade de 'Proteção da Aviação Civil' em oito aeroportos da Superintendência Regional do Norte, na qual concluiu-se que a exigência para visita, por si só não era irregular, porém o prazo para sua realização era exíguo.
55. Esse caso, pois, não se trata de obra e, pela complexidade dos serviços, entendeu-se cabível a exigência de visita prévia aos referidos aeroportos, propondo-se, entretanto, um prazo razoável para que as licitantes pudessem realizar as vistorias em distintos pontos do território nacional.
56. A despeito do equívoco em mencionar tais decisões, a jurisprudência da época já se posicionava no sentido de que era suficiente exigir da licitante declaração formal de pleno conhecimento das condições e peculiaridades da obra, assinada pelo seu responsável técnico, de modo que a visita só poderia ser exigida se fosse imprescindível para a caracterização do objeto, e, nesse caso, dever-se-ia evitar reunir os licitantes em uma mesma data e horário, situação capaz de dar-lhes conhecimento prévio acerca do universo de concorrentes, nos termos dos Acórdão 1174/2008-TCU-Plenário, Rel. Min. Ubiratan Aguiar e 2.150/2008-TCU-Plenário, Rel. Min. Valmir Campelo, ambos anteriores à Concorrência 7/2009.
57. Assim, o Acórdão 1174/2008-TCU-Plenário, Rel. Min. Ubiratan Aguiar, que tratou de representação contra concorrência do DNIT para execução de obras na BR-262/MG, dispôs o seguinte:
'9.1. comunicar ao DNIT que:
9.1.2. a nova redação dada para o item 10.4 do Edital 118/2008, que permite a substituição do atestado de visita por declaração formal assinada pelo responsável técnico, sob as penalidades da lei, de que tem pleno conhecimento das condições e peculiaridades inerentes à natureza dos trabalhos, assumindo total responsabilidade por esse fato e informando que não o utilizará para quaisquer questionamentos futuros que ensejem avenças técnicas ou financeiras com o DNIT, atende o art. 30, inciso III, da Lei 8.666/93, sem comprometer a competitividade do certame, conforme art. 3º, § 1º, inciso I, do mesmo dispositivo legal;' (grifo nosso) 
58. Na mesma linha, o Acórdão 2150/2008-TCU-Plenário, Rel. Min. Valmir Campelo, que monitorou o item 9.4 do Acórdão 983/2008-TCU-Plenário, de mesma relatoria, o qual tratava de representação em concorrência para obras na BR 104/PE, determinou à Secretaria de Transportes do Estado de Pernambuco (Setra/PE) que:
'9.7.5. abstenha-se de inserir em seus instrumentos convocatórios cláusulas impondo a obrigatoriedade de comparecimento ao local das obras quando, por sua limitação de tempo e em face da complexidade e extensão do objeto licitado, pouco acrescente acerca do conhecimento dos concorrentes sobre a obra/serviço, de maneira a preservar o que preconiza o art. 3ª caput, e § 1º, inciso I, da Lei 8.666/93, sendo suficiente a declaração do licitante de que conhece as condições locais para a execução do objeto. Para os casos onde haja a imprescindibilidade da visita, evite reunir os licitantes em data e horário marcados capaz de dar-lhes conhecimento prévio acerca do universo de concorrentes;' (grifo nosso) 
59. Importa salientar que não constava, no processo licitatório ora sob exame, justificativa de ordem técnica para motivar a vistoria prévia ao local da obra como condição de participação no certame.
60. A existência de outros editais à época que previam tal exigência não elimina a irregularidade, pois se assim o fizeram também podem ter incorrido em erro, sendo necessária a análise de cada caso concreto. O mesmo entendimento serve para a alegação de que os outros editais conduzidos pela CEL para construção dos campi do IFB também continham tal regra.
61. O fato de ter sido uma das primeiras licitações do órgão, com equipe ainda inexperiente, pode ser um atenuante em eventual aplicação da penalização, embora não exima a responsabilidade pela irregularidade. Nessa linha, cabe frisar que deficiências de experiência e de capacitação para o exercício de suas atribuições não são causas excludentes de culpabilidade de membros de comissões de licitação, os quais podem ser responsabilizados solidariamente quando não agem com os devidos zelo e diligência e ocasionam grave ofensa ao ordenamento jurídico (Acórdão 1844/2019-TCU-Plenário, Rel. Min. Benjamin Zymler) 
62. Da mesma forma, o fato de existirem pareceres jurídicos que não apontaram inconsistência em tal item dos editais deve ser levado em consideração como atenuante de eventual responsabilização dos membros da CEL. Entretanto, deve-se ressaltar que os pareceres trazidos pela defesa não se referem à Concorrência 7/2009 (obras da 1ª Etapa do Campus Samambaia) , visto que se referem a obras da primeira etapa do Campus de Taguatinga (peça 234, p. 18-22) e da primeira etapa do Campus do Gama (peça 324, p. 23-28) .
63. O argumento de que três empresas diferentes venceram as concorrências coordenadas pela CEL não tem relação com a cláusula da necessidade de vistoria. As vencedoras conseguiram realizar a vistoria, porém, é possível que outras empresas, com sede mais distante, por exemplo, tenham deixado de participar do certame por conta de tal exigência, embora tivessem competência para executar a obra.
Razões de justificativa
64. Quanto à exigência de comprovação de capacidade técnica (itens 7.1.12 do edital) , ressaltou que os serviços exigidos no referido item do edital foram expressos em projeto básico aprovado pela autoridade competente. Asseverou que o número de servidores do IFB em 2009 ainda era reduzido e o órgão ainda estava em fase de ampliação do quadro de servidores para suprir a área meio, e nessa época não havia profissionais técnicos para acompanhar a execução das obras, havendo a preocupação de contratação de empresas especializadas para acompanhar as obras dos campi (peça 324, p. 8) .
65. Argumentou que os serviços exigidos no mencionado item faziam parte do contrato e não tinham o potencial de restringir a participação de empresas, não havendo exigência de quantitativo mínimo dos referidos serviços, apenas comprovação de sua execução (peça 324, p. 9) .
66. Ademais, afirmou que não se tratava de serviços comuns de engenharia, como alvenaria e esquadrias, e sim execução de Sistema de Proteção Contra Descargas Atmosféricas (SPDA) , sendo que não se levou em consideração o valor econômico do item e sim a sua importância do ponto de vista da segurança do patrimônio e das pessoas, que poderiam ser afetados de forma grave por deficiência na execução desse item, além de ter como fundamento informações sobre a elevada incidência de raios no Brasil e na região Centro Oeste, conforme informações do Instituto Nacional de Pesquisas Espaciais (INPE) . Para demonstrar a importância técnica e o fato de que se trata de serviços comuns em obras daquela natureza, anexou parecer de um Engenheiro Eletricista (peça 324, p. 9) .
67. Enfatizou que apenas a empresa FCK foi inabilitada por não ter comprovado experiência na execução de um dos serviços (instalação de SPDA) , sendo que a Engemega foi desclassificada pela falta de comprovação dos 7.1.12 e 7.1.8, concluindo-se que o item 7.1.12 não foi decisivo para sua desclassificação (peça 324, p. 10) .
68. Reafirmou que a Concorrência 7/2009 foi a última das três realizada pela comissão, sendo que nas outras duas (Concorrências 2 e 3/2009) foram exigidos os mesmos itens (peça 324, p. 10) . Concluiu que afirmação de que a comissão teria colocado itens de menor relevância no edital para favorecer a empresa Concretiza não passaria de ilação, pois nas concorrências 2 e 3/2009 tais itens estavam incluídos e a mencionada empresa sequer participou de tais certames (peça 324, p. 11) .
69. Concluiu a análise desse tópico mencionando a dificuldade da doutrina e da jurisprudência em estabelecer entendimento unificado sobre o que seriam as exigências adequadas para licitação de obras e frisou que o edital da Concorrência 7/2009 foi anterior à Súmula-TCU 263/2011. Ademais, à época, a Advocacia Geral da União (AGU) ainda não havia lançado os modelos de editais padrão e a comissão lançou mão de editais de outros órgãos com mais experiência na área (peça 324, p. 11) .
Análise
70. No tocante à necessidade de apresentação de atestado de responsabilidade técnica para itens de baixo valor significativo perante o valor total da obra (item 7.1.12 do edital) , o fato de os serviços terem sido definidos no projeto básico aprovado, como apontado pela defesa, não tem relação com o que motivou a audiência nesse ponto. Ainda que constassem em projeto devidamente aprovado, isso não significa que tivessem grande relevância técnica e financeira ao se considerar a obra como um todo. O mesmo serve para a alegação de que os serviços constavam do contrato.
71. A alegação que detinha poucos servidores com capacidade técnica à época para acompanhar as obras tampouco merece prosperar. Primeiramente, não se tratava ainda do acompanhamento da execução da obra, e sim da elaboração e aprovação do edital. Em segundo lugar, a insuficiência de servidores com a expertise necessária no quadro deveria ter sido notificada às instâncias superiores do Instituto para que fosse suprida de alguma forma, com contratação de servidores capacitados para tanto ou com requisição de pareceres especializados.
72. Alegou-se, ainda, que não se exigiu quantitativo mínimo dos mencionados serviços, apenas a comprovação de sua realização pelas licitantes, e que os serviços de SPDA não seriam considerados comuns, tendo sido exigidos, pois se considerou não apenas o seu valor como também sua relevância no que tange à segurança de patrimônio e de pessoal.
73. Entende-se que os serviços de SPDA são, de fato, relevantes para a segurança das instalações, como alegado pela defesa. Ocorre que a jurisprudência indica que se deve considerar dois fatores simultaneamente para um item ser relacionado entre os que são minimamente exigíveis das licitantes: ser tecnicamente relevante e possuir valor significativo perante o valor total da obra.
74. Como relatado na instrução anterior, houve exigência de comprovação de itens de menor valor frente ao valor total do objeto, como SPDA (0,60%) , cabeamento estruturado (1,66%) e esquadrias de alumínio (3,94% + 0,50% = 4,44%) (peça 256, p. 6) .
75. O entendimento pacificado no TCU é no sentido de que as exigências de comprovação de capacitação técnica (operacional e profissional) devem se restringir às parcelas que sejam, cumulativamente, de maior relevância técnica e valor significativo, indispensáveis à garantia do cumprimento das obrigações, e que tais requisitos devem estar tecnicamente demonstrados no processo administrativo da licitação ou no próprio edital (Súmula-TCU 263/2011) .
76. Ocorre que, como observado pela defesa, a mencionada Súmula é posterior à Concorrência 7/2009, e, portanto, não poderia ter sido observada quando da elaboração do aludido edital. Não obstante, embora o assunto ainda não fosse sumulado, já havia precedentes nesse sentido na jurisprudência do TCU, a exemplo dos seguintes Acórdãos publicados anteriormente ao referido edital: 1.908/2008-TCU-Plenário, Rel. Min. Aroldo Cedraz; 1.771/2007-TCU-Plenário, Rel. Min. Raimundo Carreiro; e 1.891/2006-TCU-Plenário, Rel. Min. Ubiratan Aguiar.
77. Convém enfatizar, ainda, que a própria Lei 8.666/1993 preconiza que o instrumento convocatório deve definir as parcelas de maior relevância técnica e de valor significativo a serem exigidas das licitantes (art. 30, II, §§ 1º e 2º) .
78. No que se refere ao fato de que apenas a empresa FCK foi desclassificada exclusivamente por conta do item 7.1.12 do edital (SPDA) , sendo que a Engemega foi desclassificada pela falta de comprovação não apenas do item 7.1.12, como também do item 7.1.8, entende-se que o fato de duas das nove licitantes não conseguirem apresentar atestados de execução desses serviços já demonstra que tal cláusula repercutiu na competitividade da disputa.
79. Isso pois, se duas empresas, que se dispuseram a participar da licitação certamente por acreditarem que tinham como comprovar a realização de todos os serviços, não conseguiram demonstrar a execução do item 7.1.12, quiçá outras empresas que possivelmente gostariam de participar do certame, mas que vislumbraram não possuir atestado para um serviço que, embora tecnicamente relevante, era de baixo valor, e geralmente realizado por empresas especializadas. Restou aí configurada a restrição à competitividade.
80. Quanto ao apontamento de que os itens também foram exigidos nas outras concorrências do IFB e que não poderia se falar em direcionamento pois a Concretiza sequer participou de tais certames, primeiramente cumpre ressaltar que o direcionamento não foi o que motivou as audiências e sim a restrição ao caráter competitivo.
81. Em segundo lugar, independentemente de a Concretiza não ter participado das outras concorrências, que tinham os mesmos itens, a restrição se fez presente, afastando possíveis interessados. A exigência de vistoria, como já apontado, afastou possíveis empresas que teriam dificuldade em realizar a visita, por exemplo, por terem sede distante do local, e a cobrança pela execução de serviços materialmente irrelevantes, afastou possíveis participantes e ainda serviu de motivo para desclassificar licitantes.
Razões de justificativa
82. No que se refere aos índices de liquidez (item 5.2 do edital) , considerou que, apesar de não justificados no processo administrativo, estão de acordo com os parâmetros mínimos estabelecidos na Instrução Normativa 5, de 2/7/1995 (IN/05) , do então Ministério da Administração Federal e Reforma do Estado (Mare) , que implantou e operacionalizou o Sistema de Cadastramento Unificado de Fornecedores (Sicaf) nos órgãos da Presidência da República, nos Ministérios, nas Autarquias e nas Fundações que integram o Sistema de Serviços Gerais (Sisg) (item 7.2 da IN) (peça 324, p. 11-12) .
83. Informou que em 2010 a referida IN 5 foi revogada pela IN 2, de 11/10/2010, estabelecendo novas determinações para o Sicaf, sendo que a jurisprudência do TCU reforça a mesma orientação sobre a exigência desses índices de liquidez, seguida pelo edital, como no Acórdão 2299/2011-TCU-Plenário, Rel. Min. Augusto Sherman, e no TC Processo 019.620/2012-8 (peça 324, p. 13-14) .
84. Ressaltou que a definição dos valores para os índices de liquidez foi a mesma usualmente adotada em demais licitações e considerada razoável pelo próprio sistema Sicaf para avaliar a qualificação econômico-financeira das licitantes. Citou que o percentual mínimo de 10% do valor estimado para a licitação como comprovação do capital social está de acordo com a legislação (art. 31, § 3º, da Lei 8.666/1993) . Transcreveu trechos de editais contendo a mesma previsão (peça 324, p. 13-14) .
85. Asseverou que a apresentação do capital social integralizado era uma alternativa às empresas que, por não atingirem índices mínimos de liquidez no sistema Sicaf, conforme item 7.2 da IN, restariam inabilitadas e, dessa forma, estariam excluídas do certame (peça 324, p. 14) .
86. Frisou que a comprovação da capacidade econômico-financeira descrita no item 5.2 não se configurou como restrição à competitividade do certame, nem à participação de nenhuma das empresas interessadas e os índices de liquidez não foram motivo de desclassificação de nenhuma empresa interessada, nem houve registro de impugnação do Edital, sendo que a empresa Gontijo foi inabilitada por descumprimento ao item 5.1 e também ao 7.1.7 do (peça 324, p. 14) .
87. Além dos pontos de restrição de competitividade, a defesa abordou outros assuntos abordados na instrução precedente. Ressaltou que é praxe a exigência de Composição de Preços Unitários (CPUs) . Ademais, afirmou que a Nota Técnica IFB/CGIP 3/2010 (peça 86, fls. 25-26) estava incompleta nos autos deste processo, assim como a Ata do dia 19/4/2010 (peça 86, fls. 27-28) , sendo que na Nota Técnica da Coordenadoria Geral de Infraestrutura e Projetos (CGIP) do IFB, há o detalhamento das propostas de preços entregues pelas empresas Engerou Construções Ltda., Construtora e Incorporadora Concretiza Ltda., Mather Construtora Ltda., Franco Ribeiro Construções Ltda. e Aliança Empresarial Engenharia Ltda. (peça 324, p. 15) .
88. Informou que a ata do dia 19/4/2010 reproduziu a análise formulada pela CGIP, concluindo pela classificação da Concretiza, deixando claro que, em razão da existência das incompatibilidades observadas e das diferenças entre os preços descritos nas CPUs e na planilha orçamentária em diversos itens, a Comissão efetuou a correção do preço global apresentado pelo licitante. Anexou cópias dos documentos citados para conhecimento dos itens faltantes, entregues pelas empresas Mather Construtora Ltda e Franco Ribeiro Construções Ltda., e as CPUs das empresas desclassificadas (peça 324, p. 16) .
89. Esclareceu que o engenheiro eletricista Nicolas Nascimento foi nomeado para compor o quadro de servidores do IFB apenas no ano de 2011 para o cargo em comissão de Assessor de Projetos Elétricos, conforme Portaria 507, de 2/8/2011, sendo que em 2009 ainda não atuava na instituição. Frisou também que, ao contrário do que mencionado neste processo, não há nos autos do processo da Concorrência 7/2009 nenhum documento no qual aponte o engenheiro William Queiroz como responsável técnico da empresa Concretiza (peça 82, fls. 82/87) , sendo que os responsáveis Técnicos declarados pela empresa Concretiza são os Srs. Carlos Antônio da Silva Filho (Engenheiro Civil) e Márcia Jardim Soares (Engenheira Eletricista) (peça 82, fls. 96) (peça 324, p. 16) .
90. Por fim, com base nos argumentos apresentados, pediu a exclusão de Tatiana Fátima Stürmer da Rosa do pólo passivo do presente processo, e, no mérito, o desprovimento completo da denúncia e o arquivamento dos autos para todos membros da Comissão Especial de Licitação (CEL) (peça 324, p. 16-17) .
Análise
91. No tocante à exigência relativa aos índices contábeis e ao capital integralizado (item 5.2 do edital) , alegou que, embora não estivesse justificado no processo licitatório, atendia à Instrução Normativa 5, de 2/7/1995 (IN/05) , do então Ministério da Administração Federal e Reforma do Estado (Mare) , que depois foi revogada pela IN pela IN 2, de 11/10/2010, além do fato de a jurisprudência do TCU reforçar a mesma orientação sobre a exigência desses índices de liquidez, seguida pelo Edital, como no Acórdão 2299/2011-TCU-Plenário, Rel. Min. Augusto Sherman, e no TC Processo 019.620/2012-8. Afirmou, ainda que esse tipo de exigência é usualmente utilizada em outros editais e que a exigência de capital integralizado era apenas uma alternativa às empresas que não tinham o índice mínimo, sendo que nenhuma empresa foi desclassificada por conta dos índices contábeis e a Gontijo foi desclassificada pelos itens 5.1 e 7.1.7.
92. No caso concreto, não havia justificativa no processo para a utilização dos índices contábeis, o que vai de encontro ao § 5º, do art. 31, da Lei 8.666/1993, o qual dispõe que a comprovação da boa situação financeira da empresa deve ser feita de forma objetiva e que os índices contábeis exigidos no edital devem ser devidamente justificados no processo administrativo da licitação.
93. Na mesma linha, observa-se que a jurisprudência à época já indicava que a exigência de índices contábeis de liquidez e a adequabilidade desta demanda aos normativos vigentes deveriam estar plenamente justificadas no processo da licitação (Acórdão 402/2008-TCU-Plenário, Rel. Guilherme Palmeira; 2.553/2007-TCU-Plenário, Rel. Benjamin Zymler e 1.110/2007-TCU-Plenário, Rel. Augusto Sherman) .
94. Entretanto, há que se considerar que os índices adotados no edital em questão (exigência de que a licitante não obtivesse resultado menor ou igual a um em qualquer dos índices de Liquidez Geral, Solvência Geral e Liquidez Corrente) , são amplamente adotados há bastante tempo, e que na prática administrativa tal justificativa muito provavelmente deixou constar nos diversos processos licitatórios que fizeram uso de tais índices. Ademais, a mencionada IN-MARE 5, de 2/7/1995, dava suporte à utilização de tais índices na elaboração dos editais.
95. A jurisprudência da época já determinava a adoção de índices contábeis usualmente adotados para a correta avaliação de situação financeira suficiente (Acórdão 1898/2006-TCU-Plenário, e 170/2007/TCU, Plenário, ambos de relatoria do Min. Valmir Campelo) .
96. Assim, apesar de inexistir justificativa no processo, como os índices contábeis eram compatíveis com o que usualmente se cobrava, com respaldo na IN-MARE 5, de 2/7/1995, entende-se, de forma conservadora, que tal ponto da defesa deve ser acatado.
97. Já no que se refere à exigência do capital integralizado, as alegações não devem ser acatadas, visto que é ilegal exigir, como condição para participação na licitação, demonstração de capital integralizado mínimo. Tal exigência representa restrição à competitividade e extrapola o comando legal contido no art. 31, §§ 2º e 3º, da Lei 8.666/1993, que prevê tão somente a comprovação de capital mínimo como alternativa para a qualificação econômico-financeira dos licitantes. Nesse sentido os Acórdão 1944/2015-TCU-Plenário, Rel. Min. Augusto Sherman; 2.365/2017-TCU-Plenário, Rel. Min. Aroldo Cedraz; 5.372/2012-TCU-2a Câmara, Rel. Min. Aroldo Cedraz; e 1.842/2013-TCU-Plenário, Min. Ana Arraes.
98. Ademais, a defesa apresentou a ata completa do dia 19/4/2010 e a nota técnica que deu suporte a ela, detalhando quais foram as CPUs faltantes que levaram à desclassificação das empresas. Embora seja importante a apresentação completa de tais documentos, que não constavam na íntegra no processo, isso não motivou as audiências.
99. Tampouco tem alguma influência na análise das presentes audiências o fato de que Nicolas Nascimento assumiu o cargo somente em 2011, posteriormente à Concorrência 7/2009, e que, dentre os responsáveis técnicos da Concretiza, à época, não constava o Willian Queiroz, como dito anteriormente nos presentes autos.
100. Como atenuantes na aplicação de eventual penalização aos responsáveis devem ser considerados os seguintes fatos, que embora atenuem a conduta, não eximem a responsabilidade pelos atos praticados: ausência, à época, de modelos de editais elaborados pela AGU; existência de pareceres jurídicos de editais de obras de outros campi do IBF, os quais serviram de modelo para o edital ora analisado, e que não apontaram explicitamente que os itens objeto da audiência poderiam restringir a competitividade; e a pouca experiência dos membros da comissão de licitação em um órgão que iniciava a fazer licitações.
101. Pelo exposto, entende-se que as razões de justificativas de Kattiucy Sousa Costa (XXX.178.161-XX) , Luis Roberto Costa (XXX.233.988-XX) e Conceição de Maria Cardoso Costa (XXX.603.805-XX) devem ser parcialmente acatadas.
Razões de justificativa de Gilberto Dias Custódio (XXX.362.791-XX) (peça 340) 
102. Alegou que na mesma época da constituição da Comissão Especial de Licitação (CEL) , nomeada pela Portaria IFB 129, publicada no DOU de 11/9/2009, trabalhava no Campus Planaltina, tendo sido nomeado Coordenador de Almoxarifado e Patrimônio, consoante Portaria 54, de 24/8/2009, assumindo sozinho as atribuições do referido cargo (peça 340, p. 2) .
103. Frisou que o Campus Planaltina ocupou área anteriormente pertencente à Secretaria de Educação do Distrito Federal e por isso havia muito trabalho no setor de almoxarifado e patrimônio para fazer a mudança de gestão, setor que contava apenas com o referido servidor responsável pela coordenação e execução (peça 340, p. 2) .
104. Relatou que, tão logo tomou conhecimento de esboço da portaria que o nomearia integrante da CEL, elaborou requerimento de dispensa de tal atribuição, tendo em vista a sobrecarga de trabalho da coordenação do almoxarifado e patrimônio, requerimento o qual foi acatado pelo Diretor de Administração e pelo Diretor Geral do Campus Planaltina na mesma data. Todavia, mencionou que a exclusão do servidor da CEL não foi formalizada e a Portaria IFB 129, de 20/8/2009 foi publicada no DOU em 11/9/2009 (peça 340, p. 2) .
105. Informou que, embora por questões formais não tenha sido excluído formalmente da comissão, em momento algum integrou-a de fato, sendo que não chegou a assinar nenhum documento, participar de nenhuma decisão ou praticar qualquer ato pela referida comissão. Asseverou que à época da publicação oficial da portaria estava de férias (de 1º/9/2009 a 30/9/2009) , e que ao retornar ao trabalho foi surpreendido pelo fato de que seu nome ainda constava na CEL, a qual, por sua vez já havia desempenhado diversos atos sem a participação dele (peça 340, p. 2) .
106. Reforçou que não participou de nenhum ato de elaboração do referido edital, porquanto estava lotado na coordenação do almoxarifado, e que quando retornou das férias soube de mais uma designação para compor outra comissão (Portaria 13 - tombamento dos bens patrimoniais) , tornando ainda mais sobrecarregada sua vida laboral, além de viagens para realização de cursos especializados (outubro/2009) (peça 340, p. 3) .
107. Salientou que não há no processo licitatório qualquer assinatura do servidor em qualquer ato do procedimento, seja concordando ou discordando de qualquer decisão, isso, em razão da não participação do servidor na CEL (peça 340, p. 3) .
108. Por fim, em face da falta de subsídios fáticos que comprovem atuação culposa ou dolosa do servidor, em face de não ter praticado o ato relativo à elaboração do edital e seus anexos, requereu sua exclusão do rol de responsáveis (peça 340, p. 4) .
Análise
109. Resumidamente, o servidor pede para ser excluído do rol de responsáveis, por não ter participado efetivamente da CEL e consequentemente não ter praticado nenhum ato referente à elaboração do edital. Concluiu que houve equívoco administrativo da reitoria, pois pediu sua exclusão assim que tomou conhecimento da minuta da portaria da CEL, sob aval de seus superiores, relatando que atuou todo tempo na coordenação de almoxarifado e patrimônio, tendo, nesse meio tempo, tirado trinta dias de férias e realizado viagem para evento, além de ter sido designado para outra função na área. Afirmou, ainda, que não consta sua assinatura em nenhuma ata da CEL.
110. Verificou-se que a Portaria-IFB, de 20/8/2009, publicada no DOU de 2/9/2009 (peça 79, p. 184) , designou Gilberto Dias Custódio para fazer parte da Comissão Especial de Licitação (CEL) para, juntamente com os demais membros, realizar os procedimentos de abertura e julgamento dos processos licitatórios listados na portaria, dentre eles a Concorrência 7/2009 (obras de construção do Campus de Samambaia do IFB) .
111. Nota-se que a defesa trouxe aos autos a Portaria-IFB 163, de 24/8/2009 (e não a Portaria-IFB 54, de 24/8/2009, como mencionado no corpo da peça de defesa) , a qual designou Gilberto para exercer o cargo de Coordenador de Almoxarifado e Patrimônio, na Coordenadoria de Almoxarifado e Patrimônio do Campus Planaltina, dispensando-o do cargo que até então ocupava (peça 340, p. 5) .
112. Ademais, juntou-se aos autos o requerimento de dispensa da participação do aludido servidor na CEL, sob o fundamento de haver poucos servidores e diante de imperiosa necessidade de serviço em seu setor, datada de 24/8/2009 (peça 340, p. 7) , o qual foi subscrito, na mesma data, pelo Coordenador Geral de Administração e Planejamento e pelo Diretor-Geral do Campus Planaltina, com encaminhamento final ao Pró-Reitor de Administração do pedido de substituição do referido servidor na CEL, diante da falta de servidores naquele campus  (peça 340, p. 8) .
113. Outrossim, acostou-se aos autos: o comprovante de férias tiradas pelo servidor entre 1º/9/2009 a 30/9/2009 (peça 340, p. 11) ; o certificado de curso de gerência de materiais, almoxarifado e patrimônio, realizado em Fortaleza de 13/10/2009 a 15/10/2009 (peça 340, p. 12-13) ; a Portaria-IFB Campus Planaltina 1, de 19/3/2010, que designou tal servidor como membro da Comissão de Levantamento Patrimonial (peça 340, p. 14) ; e a ata, datada de 17/12/2009, da sessão da Comissão de Tombamentos, designada pela Portaria-IFB Campus Planaltina 13, de setembro de 2009, presidida por Gilberto (peça 340, p. 15-17) .
114. Pelo exposto até o momento, verifica-se que, oficialmente, o servidor foi designado para a fazer parte da mencionada CEL em 20/8/2009, consoante Portaria-IFB 129 (publicada no DOU somente dia 2/9/2009) . Quatro dias após, em 24/8/2009, o servidor foi designado para o cargo de Coordenador de Almoxarifado e Patrimônio no Campus Planaltina (Portaria-IFB 163, de 24/8/2009) . Além disso, até o despacho da versão final do edital em 17/11/2009 (peça 78, p. 267) , o servidor tirou férias de trinta dias (1º/9 a 30/9/2009) , além de viajar para evento de 13/10 a 15/10/2009.
115. Há que se mencionar que, ao se comparar as assinaturas de Gilberto no requerimento de dispensa e na ata da Comissão de Tombamentos (peça 340, p. 7 e 16) com as assinaturas dispostas nas atas das reuniões da CEL (peça 84, p. 167-170, 171-172, peça 108, p. 151-154, peça 324, p. 44-47, peça 86, p. 21-22, peça 108, p. 183-184) , notou-se que nas atas das reuniões da CEL não consta nenhuma assinatura ou rubrica que se assemelhe com a assinatura do servidor disposta nos citados documentos supostamente por ele firmados, apresentados em suas razões de justificativa.
116. Ainda que reflitam situações ocorridas após a elaboração do edital, deve-se destacar também o fato de que as mencionadas atas da CEL ocorreram, respectivamente nos dias 8/2, 9/2, 22/2, 19/4, 26/3 e 12/5/2010, sendo que em 19/3/2010 o servidor havia sido designado para atuar na Comissão de Levantamento Patrimonial. Antes disso, em 17/12/2009, proferiu relatório final da Comissão de Tombamentos do Campus Planaltina.
117. Isso demonstra que o servidor encontrou-se bastante atarefado em seu setor, no período de vigência (um ano) da Portaria-IFB, de 20/8/2009, que o nomeou para CEL, ainda que os trabalhos nas referidas comissões de tombamento e levantamento patrimonial tenham se dado após a elaboração do edital, mas já no período de realização das reuniões de habilitação e julgamento da CEL, em cujas atas, aliás, não consta sua assinatura. Deduz-se que, se não participou das fases de habilitação e julgamento, dificilmente o fez na fase inicial de elaboração de edital, quando havia acabado de assumir novo cargo, e quando tirou um mês de férias.
118. Assim, entende-se que, a despeito da inexistência de uma Portaria do IFB que revogasse a participação do servidor na CEL, há fortes indícios de que ele não participou efetivamente da elaboração do edital, pois sequer atuou na referida comissão, quais sejam: há pedido expresso do servidor para ser substituído na CEL, em virtude de novo cargo assumido e da alta necessidade de serviço no novo setor, com anuência dos superiores; ausência de assinatura do servidor nas atas da CEL na fase de habilitação e julgamento o que é um forte indicativo de que, se não participou das sessões de habilitação e julgamento dificilmente o fez na fase inicial de elaboração do edital; comprovação de participação em comissões da área de patrimônio no Campus Planaltina, o que denota que havia muito serviço em seu setor na época da realização das reuniões da CEL e assim não foi possível participar de fato da CEL.
119. Diante do exposto, entende-se que há fortes indícios de que o servidor não participou efetivamente da CEL responsável pela condução da Concorrência 7/2009. Com efeito, as razões de justificativa de Gilberto Dias Custódio (XXX.362.791-XX) devem ser acatadas e ele deve ser excluído do rol de responsáveis.
Contrato 23/2012 - Construção da 2ª Etapa do Campus Samambaia - Peças 126 a 160
120. O contrato 23/2012 teve origem na Concorrência 3/2011 e foi celebrado entre o IFB e a empresa Construtora e Incorporadora Concretiza Ltda., CNPJ 05.376.495/0001-71, para construção da 2ª Etapa do Campus Samambaia, no valor inicial de R$ 10.987.248,88 (peça 151, p. 32) e com vigência de 405 dias (peça 151, p. 35) .
121. Instrução anterior chamou em audiência os membros da Comissão Especial de Licitação, por terem elaborado o mencionado edital com os seguintes itens que restringiram a competividade do certame (peça 256, p. 9-13) : obrigatoriedade de vistoria ao local da obra, por representante legal da empresa, qualificado como engenheiro ou arquiteto (itens 6.1, 6.1.1 e 6.2) ; necessidade de apresentação de atestado de responsabilidade técnica para itens de baixo valor significativo perante o valor total da obra (item 7.1.15) ; e exigência, sem justificativa no processo licitatório, de que as empresas, cujo balanço cadastrado no Sicaf apresentassem resultado igual ou menor que um em qualquer dos índices de Liquidez Geral, Solvência Geral e Liquidez Corrente, deveriam comprovar, como exigência para sua habilitação, possuir capital social registrado e totalmente integralizado igual ou superior a 10% do valor estimado para a licitação (item 5.2) .
Razões de justificativa de Francisco José Dantas (presidente da CEL) (XXX.872.381-XX) (peça 322) 
122. Frisou que a fase interna da licitação foi desencadeada pela área demandante, Núcleo de Engenharia do IFB. Argumentou que ultrapassada essa etapa, autorizada a instauração da licitação pela autoridade competente, após o juízo de conveniência e oportunidade da contratação, bem como a verificação de atendimento dos pressupostos legais e publicado o instrumento convocatório dá-se início à fase externa do procedimento, a qual é conduzida pela comissão de licitação do órgão ou entidade (peça 322, p. 7) .
123. Ressaltou que a única atividade relativa a fase interna providenciada pela Coordenação-Geral do Núcleo de Aquisições, através do Presidente da Comissão, foi o encaminhamento dos processos para a Pró-Reitoria de Administração, para que fossem tomadas as providências necessárias a submissão à análise jurídica, considerando se tratar de procedimento indispensável para a publicação de licitações, em conformidade com o disposto no parágrafo único do art. 38 da Lei 8.666/93 (peça 322, p. 7) .
124. Ressaltou que, após ultrapassada a fase interna, a Coordenação-Geral do Núcleo de Aquisições, por intermédio do Presidente da Comissão Especial de Licitação, nomeado pelas Portarias IFB 160/2011, 815/2011 e 420/2012, deu continuidade ao procedimento licitatório referente à fase externa, relativamente ao recebimento, exame e julgamento de todos os documentos e procedimentos relativos às licitações, conforme disciplina o inciso XVI do Art. 6° da Lei 8.666/93 (peça 322, p. 7) .
Análise
125. Concorda-se que a fase interna conta com apoio da área demandante, em geral, uma área técnica. Assim, a equipe/setor responsável por coordenar tal fase interna tem a incumbência de dar prosseguimento ao processo, ainda na sua fase interna, dando enfoque nas questões de conformidade legal, consoante relatado pela defesa. Ocorre que, no caso em apreço, notou-se que a própria CEL tomou a frente desse processo desde o início da elaboração do edital (item 89 da peça 256, p. 12) , e tinha a função de realizar essa coordenação dos trabalhos e verificar a conformidade do edital.
126. Nesse caso, ainda que a área técnica tenha encaminhado detalhamento referente à capacitação técnica ou mesmo uma minuta de edital, no caso concreto coube à CEL uma análise geral dos pontos do edital, para verificar se estavam de acordo com os normativos e jurisprudência vigentes sobre processo licitatório.
127. Importante ressaltar que não se tratava apenas de itens relativos à capacitação técnica das licitantes, como o item 7.1.15, mas também outros itens que não resvalavam na possível necessidade de conhecimento técnico de engenharia, como a exigência de vistoria e a cobrança do capital integralizado, os quais estão amplamente tratados na jurisprudência sobre licitações públicas.
128. Cumpre dizer que, mesmo no caso do item 7.1.15, não era necessário conhecimento aprofundado de engenharia para verificar que alguns dos serviços cotejados no item não tinham valor significativo perante o valor total da obra, o que ia de encontro à jurisprudência do TCU vigente à época sobre licitações, bem como à própria Lei 8.666/1993 (art. 30, II, §§ 1º e 2º) , que preconizavam que o instrumento convocatório deveria definir as parcelas, simultaneamente, de maior relevância técnica e de valor significativo a serem exigidas das licitantes (vide itens 74 a 76) .
129. Em relação às alegações pertinentes aos fatos ocorridos na fase externa do processo licitatório sob comento, em que pese os pontos trazidos na instrução precedente acerca do desenrolar da habilitação e julgamento, como não motivaram as audiências ora sob exame, entende-se que não carecem ser analisados.
Razões de justificativa
130. Asseverou que as Comissões Especiais de Licitação (CEL) nomeadas pelas Portarias IFB 160/2011, 815/2011 e 420/2012 foram instituídas com as atribuições exclusivas de realizar os procedimentos licitatórios de habilitação e julgamento das propostas relativas às obras de implantação dos campi do IFB, elencando as atribuições que seriam pertinentes à comissão (peça 322, p. 7-8) .
Análise
131. A Portaria-IFB 160/2011 delimitou a atuação da CEL apenas para a fase de habilitação e julgamento, porém, como já analisado nos itens 112 e 113, na prática tal comissão participou do processo licitatório desde o início da elaboração do edital (item 89 da peça 256, p. 12) , razão pela qual responde pela irregularidade detectada.
Razões de justificativa
132. Enfatizou que a autoridade competente, ao indicar os integrantes das comissões especiais de licitações, levou em consideração o princípio da segregação de funções, pois cada fase foi executada por pessoas e setores diferentes, o que encontra amparo no Acórdão 822/2006-TCU-Segunda Câmara, Rel. Min. Lincoln Magalhães (peça 322, p. 8) .
133. Salientou que a comissão de licitação possui, como incumbências precípuas, decidir sobre pedidos de inscrição, decidir sobre habilitação e julgar e classificar propostas, nos termos do inciso XVI do artigo 6° e artigo 51, ambos da Lei 8.666/93, e que, portanto, não se mostra possível a responsabilização de agentes integrantes da comissão de licitação por vícios na elaboração do instrumento convocatório do certame, o que encontraria respaldo na jurisprudência do TCU, consoante Acórdão 687/2007-TCU-Plenário, Rel. Min. Augusto Nardes; 1.190/2009-TCU-Plenário, Rel. Min. Walton Alencar; e 1.532/2011-TCU-Plenário, Rel. Min. Ubiratan Aguiar (peça 322, p. 8) .
Análise
134. Sabe-se que, via de regra, exigências para habilitação são inerentes à etapa de planejamento da contratação, razão pela qual irregularidades apuradas nessa fase não podem ser imputadas aos integrantes da comissão de licitação, designada para a fase de condução do certame (Acórdão 702/2016-TCU-Plenário, Rel. Min. Augusto Nardes/ 4.436/2018-TCU-Primeira Câmara, Rel. Min. Bruno Dantas/ 3.213/2019-TCU-Primeira Câmara, Rel. Min. Benjamin Zymler/ 1.673/2015-TCU-Plenário, Rel. Min. Bruno Dantas) .
135. Sem embargo, verificou-se, no presente caso concreto, que a CEL participou do processo licitatório desde o início, inclusive na elaboração do edital (item 89 da peça 256, p. 12) , trata-se, pois, de uma exceção à regra. Nesse caso, o Acórdão 1532/2011-TCU-Plenário, Rel. Min Ubiratan Aguiar preconiza que não é razoável aplicar penalidade a membros de comissão de licitação se ficar demonstrado que as irregularidades apuradas ocorreram em função do conteúdo do edital e se eles não participaram da fase relativa à sua confecção. Ora, no presente caso, a CEL participou da elaboração do edital e por isso deve ser responsabilizada pelas falhas nele detectadas.
136. Faz-se por bem relembrar, ainda, que a comissão de licitação, ainda que não detenha a incumbência de elaborar o edital, deve atuar no sentido de não tolerar vícios no instrumento, uma vez que este constitui a base para todo seu trabalho de processamento da licitação (Acórdão 833/2008-TCU-Plenário, Rel. Min. Valmir Campelo) .
137. Ademais, os membros de comissões de licitação são responsabilizados pelo TCU, com a aplicação de multa, quando não agem com a devida diligência no exercício de suas atribuições e ocasionam grave ofensa ao ordenamento jurídico. As deficiências de conhecimento e de preparo não são causas excludentes de responsabilidade (Acórdão 3046/2013-TCU-Plenário, Rel. Min. Raimundo Carreiro) .
Razões de justificativa
138. Aduziu que o processo licitatório da Concorrência 3/2011 foi submetido a análise jurídica com indicação de ressalvas sobre a habilitação, as quais foram alteradas pela unidade demandante. Ademais, não houve interposição de impugnação aos termos do edital, e dessa forma os procedimentos de habilitação e julgamento seguiram os trâmites normais, em obediência à Lei 8.666/1993 e aos princípios da Administração Pública (peça 322, p. 8-9) .
Análise
139. O fato de ter agido com respaldo em pareceres técnicos ou jurídicos não exime o gestor de ser responsabilizado pela prática de ato irregular, uma vez que a ele cabe, em última instância, decidir sobre a conveniência e oportunidade de efetivar o procedimento administrativo (Acórdão 1984/2014-TCU-Plenário, Rel. Min. José Múcio; e 2.904/2014-TCU-Plenário, Rel. Min. Marcos Bemquerer) .
140. Outrossim, em regra, pareceres técnicos e jurídicos não vinculam os gestores, os quais têm obrigação de analisar a correção do conteúdo desses documentos. O fato de o administrador seguir pareceres técnicos e jurídicos não o torna imune à responsabilização pelo TCU (Acórdão 1001/2015-TCU-Plenário, Rel. Min. Benjamin Zymler; 2.693/2008-TCU-Plenário, Rel. Min. Valmir Campelo; e 1.736/2010-TCU-Plenário, Rel. Min. Walton Alencar) .
141. Ainda nessa linha, ressalta-se que o administrador público, ao seguir orientação de pareceres técnicos e jurídicos, deve verificar se o posicionamento externado está devidamente fundamentado, se defende tese aceitável e se está alicerçado em lição de doutrina ou de jurisprudência, sob pena de responder perante o TCU pela prática de atos irregulares (Acórdão 2706/2009-TCU-Plenário, Rel. Min. Walton Alencar) .
142. Por fim, a existência de pareceres técnicos ou jurídicos somente afasta a responsabilidade do gestor quando a matéria for extremamente técnica e de difícil detecção pelo responsável (Acórdão 1738/2017-TCU-Primeira Câmara, Rel. Min. Bruno Dantas; e 6.414/2018-TCU-Primeira Câmara, Rel. Min. Weder de Oliveira) . No caso em apreço, como já dito, não se tratava de questões profundamente técnicas, e sim de jurisprudência e normativos pertinentes a licitação pública.
143. Sem embargo, o fato de haver parecer jurídico que não indicou tais itens como passíveis de restringir a competitividade do certame deve ser levado em consideração para atenuar eventual penalização, ainda que sem o condão de eximir a responsabilidade dos atos.
144. Impugnações ao edital geralmente corroboram para evidenciar deficiências do instrumento e isso acaba sendo um agravante para a responsabilização, o que não foi o caso. Entretanto, a ausência de impugnações quanto aos pontos aqui examinados não elide a irregularidade. É possível que as empresas participantes não tenham impugnado o edital por imaginarem que os mencionados itens não representariam óbice à sua participação.
145. Quanto a outras possíveis licitantes, é difícil vislumbrar porque não o fizeram. Independentemente disso, a função desta Corte de Contas é atuar na defesa da legalidade e dos princípios da Administração Pública, mesmo que os beneficiários sejam desconhecidos ou representem a coletividade e o interesse público.
Razões de justificativa
146. Ressaltou que as exigências relativas à capacidade técnica já haviam sido previstas desde a elaboração dos Projetos Básicos, conforme pode ser observado nas Concorrências 7/2009 (peça 78, p. 121-124) , 4/2011 (peça 20, p. 13-14) e 3/2011 (peça 126, p. 3-15) . Ademais, frisou que todas as alterações dos editais sugeridas pela Procuradoria Jurídica foram processadas pelo Núcleo de Engenharia (peça 322, p. 9) .
147. Por fim, requereu o acolhimento das justificativas apresentadas, com arquivamento dos autos, e solicitou que as razões apresentadas pela Engenheira Izabel Cristina de Oliveira Campos fossem aproveitadas para sua defesa (peça 322, p. 10) .
Análise
148. O fato de serem itens recorrentes desde o edital da Concorrência 7/2009 não afasta a irregularidade, pelo contrário, atesta que não havia uma avaliação prévia e periódica dos editais, de forma a atualizá-los com possíveis novos entendimentos da jurisprudência ou correção de eventuais erros nas minutas.
149. O fato de que as alterações demandadas pelo setor jurídico foram executadas pela área de engenharia, além de ser o mínimo esperado, tampouco foi capaz de sanar as máculas do edital, porquanto tal instrumento convocatório, no fim, foi publicado com itens que restringiram a competitividade, como analisado na presente instrução.
150. Dessa forma, as alegações apresentadas por Francisco José Dantas (XXX.872.381-XX) não foram suficientes para afastar a irregularidade ora sob comento.
151. Entretanto, ainda que a defesa não tenha abordado nada sobre a exigência dos índices contábeis (item 5.2 do edital) , entende-se que a análise realizada nos itens 91-96 se estende também ao edital da Concorrência 3/2011, cabendo acatar parcialmente os argumentos quanto a esse item do edital.
152. Diante do exposto, aproveitando-se os argumentos contidos nas demais razões de justificativa trazidas aos autos e considerando-se que foram acatados parcialmente os argumentos no que se refere à exigência referente aos índices contábeis dispostos no item 5.2 (analisado nos itens 91-96) , entende-se que as razões de justificativa apresentadas por Francisco José Dantas (presidente da CEL) (XXX.872.381-XX) devem ser parcialmente acatadas.
Razões de justificativa de Célio Fernandes Lopes (XXX.406.291-XX) (peça 320) 
153. Limitou-se a afirmar que sua participação na Comissão Especial de Licitação ficou restrita às fases de habilitação e julgamento das propostas, nos termos do art. 2º da Portaria-IFB 160, de 4/42011, sendo que não participou da elaboração do edital da Concorrência 3/2011, tampouco de suas eventuais modificações (peça 320) .
Análise
154. A Portaria-IFB nomeou os membros da Comissão Especial de Licitação (CEL) incumbidos de 'realizar os procedimentos licitatórios de habilitação e julgamento das propostas relativas às obras de implantação dos Campi do Instituto Federal de Brasília', com vigência de um ano (peça 127, p. 279) .
155. Ocorre que, como reportado na instrução anterior, consoante peça 127 (p. 289-291) , o presidente da CEL abriu o processo licitatório e depois encaminhou a versão final da minuta do edital para dar prosseguimento às análises do processo, inclusive para emissão de parecer jurídico (peça 127, p. 293-316) . Tal fato demonstra que a CEL atuou desde a origem do processo, participando também da elaboração do edital e não apenas da fase de habilitação e julgamento da licitação.
156. Dessa forma, as alegações apresentadas pelo responsável não foram suficientes para afastar a irregularidade ora sob comento. Entretanto, ainda que a defesa não tenha abordado nada sobre a exigência dos índices contábeis (item 5.2 do edital) , entende-se que a análise realizada nos itens 91-96 deve-se estender também ao edital da Concorrência 3/2011, cabendo acatar parcialmente os argumentos quanto a esse item do edital.
157. Diante do exposto, aproveitando-se os argumentos contidos nas demais razões de justificativa trazidas aos autos e considerando-se que foram acatados parcialmente os argumentos no que se refere à exigência referente aos índices contábeis dispostos no item 5.2 (analisado nos itens 91-96) , entende-se que as razões de justificativa apresentadas por Célio Fernandes Lopes (XXX.406.291-XX) devem ser parcialmente acatadas.
Razões de justificativa de Jéssica Michelle de Lima Gallio (XXX.228.751-XX) e de Nicolas Nascimento (XXX.759.431-XX) 
158. Consoante dito anteriormente (itens 30-32) , transcorrido o prazo regimental fixado, como Jéssica Michelle de Lima Gallio e Nicolas Nascimento não apresentaram razões de justificativa, deverão ser considerados revéis, dando-se prosseguimento ao processo, de acordo com o art. 12, § 3º, da Lei 8.443/1992.
159. Assim, a responsabilização de Jéssica Michelle de Lima Gallio e de Nicolas Nascimento deve seguir na mesma linha daquela pertinente aos demais responsáveis que responderam pela irregularidade ora em apreço, Francisco José Dantas (presidente da CEL) (XXX.872.381-XX) e Sr. Célio Fernandes Lopes (XXX.406.291-XX) (itens 111-147) .
Contrato 6/2013 - Construção do Campus Estrutural - Peças 161 a 185
160. O contrato 6/2013 teve origem na Concorrência 4/2012 e foi celebrado entre o IFB e a empresa Construtora e Incorporadora Concretiza Ltda., CNPJ 05.376.495/0001-71, para construção do Campus Estrutural, no valor inicial de R$ 11.711.004,29 (peça 180, p. 12) e com vigência de 405 dias (peça 180, p. 15) .
161. Instrução anterior chamou em audiência os membros da Comissão Especial de Licitação, por terem elaborado o mencionado edital com os seguintes itens que restringiram a competividade do certame (peça 256, p. 13-16) : necessidade de apresentação de atestado de responsabilidade técnica para itens de baixo valor significativo perante o valor total da obra (item 7.1.7) ; e exigência, sem justificativa no processo licitatório, de que as empresas, cujo balanço cadastrado no Sicaf apresentassem resultado igual ou menor que um em qualquer dos índices de Liquidez Geral, Solvência Geral e Liquidez Corrente, deveriam comprovar, como exigência para sua habilitação, possuir capital social registrado e totalmente integralizado igual ou superior a 10% do valor estimado para a licitação (item 5.2) .
Razões de justificativa de Izabel Cristina de Oliveira Campos (XXX.351.406-XX) (peça 323) 
162. Iniciou ressaltando que o IFB construiu, desde 2009, dez campi e fez várias reformas no Campus Planaltina. Assim, em dez anos, foi construído um campus por ano, o que ensejou forte sobrecarga de trabalho, apesar das dificuldades com a equipe de engenharia e a alta rotatividade do quadro de técnicos, ressaltando a volatilidade do setor à época dos fatos (peça 323, p. 4) .
Análise
163. O fato de haver poucos servidores e alta rotatividade na equipe de engenharia não elide a irregularidade. Se isso afetava substancialmente o setor à época, dever-se-ia buscar uma alternativa para mitigar tal problema, como a contratação de novos servidores, pedido de cessão de servidores de outros órgãos, ou solicitação de pareceres especializados.
Razões de justificativa
164. Frisou que a elaboração do referido edital seguiu os trâmites de acordo com as exigências contidas na Lei 8.666/1993, sendo encaminhado à Procuradoria Federal do IFB, para expedição de parecer jurídico. Informou que as diligências indicadas no aludido parecer foram prontamente cumpridas e sanadas, e o edital foi publicado, haja vista a regularização processual. Enfatizou que no parecer jurídico não houve a determinação de nenhuma diligência apontando possível restrição da competitividade do certame (peça 323, p. 5) .
Análise
165. O fato de ter agido com respaldo em pareceres técnicos ou jurídicos não exime o gestor de ser responsabilizado pela prática de ato irregular, uma vez que a ele cabe, em última instância, decidir sobre a conveniência e oportunidade de efetivar o procedimento administrativo, conforme análise pormenorizada nos itens 146-150.
166. Não obstante, o fato de haver parecer jurídico que não indicou tais itens como passíveis de restringir a competitividade do certame deve ser levado em consideração para atenuar eventual penalização, ainda que sem o condão de eximir a responsabilidade dos atos.
Razões de justificativa
167. Destacou que o item referente às exigências de atestado de capacidade técnica das licitantes (item 7.1.7 do edital) não tinha o condão de restringir a competitividade do processo licitatório, sendo que o intuito foi apenas a preocupação em ter um profissional habilitado e com experiência na execução do serviço, para que fosse evitado prejuízos à Instituição. Isso porque já havia ocorrido experiências negativas anteriormente. Além do mais, informou que nos quadros dos servidores efetivos da instituição não havia profissional com formação na área para acompanhar o desempenho da obra (peça 323, p. 6) .
Análise
168. Não é possível avaliar a intenção dos membros da CEL em colocar os itens sob análise no edital, tampouco vislumbra-se comprovar a existência ou não de boa-fé nesse ato. O que se observa é que o resultado fático do ato foi a restrição à competitividade do certame.
169. No que tange ao item 7.1.7 do edital, observou-se que houve exigência de comprovação de itens de baixo valor frente ao valor total do objeto, como sistema de combate a incêndio (0,17%) , cabeamento lógico e telefônico (1,02%) e instalação de sistema de exaustão e de ar condicionado (1,13% + 0,48% = 1,62%) (peça 256, p. 14) .
170. Como já analisado na presente instrução, o entendimento pacificado no TCU é no sentido de que as exigências de comprovação de capacitação técnica (operacional e profissional) devem se restringir às parcelas que sejam, cumulativamente, de maior relevância técnica e valor significativo (Súmula-TCU 263/2011) .
171. Além de afastar possíveis interessados, tal restrição se concretizou no decorrer do processo licitatório. Sete das nove empresas participantes foram inabilitadas, sendo que, das sete inabilitadas, quatro (EHS, Engemil, Técnica e Engefort) tiveram, entre os motivos para inabilitação, a ausência de atestados para execução do sistema de exaustão e ar condicionado (peça 173, p. 217-218) .
172. Cumpre salientar que a responsabilização de agentes sujeitos à atuação controladora do Tribunal de Contas da União depende da efetiva participação (comissiva ou omissiva) desse agente na consumação de dada irregularidade e, também, da comprovação de que teria agido com culpa  (dolo ou culpa em sentido estrito) (Acórdão 1205/2009-TCU-Plenário, Rel. Min. Benjamin Zymler) .
173. Recentemente, com a alteração da Lei de Introdução às Normas do Direito Brasileiro (Lei 4.657/1942) , o entendimento é de que, para fins do exercício do poder sancionatório do TCU, erro grosseiro é o que decorreu de grave inobservância do dever de cuidado, isto é, que foi praticado com culpa grave (Acórdão 1689/2019-TCU-Plenário, Rel. Min. Augusto Nardes; 2.391/2018-TCU-Plenário, Rel. Min. Benjamin Zymler) .
174. Ademais, considera-se que a responsabilização no âmbito do TCU não exige a configuração de dolo, bastando que o agente tenha agido com culpa grave (Acórdão 1620/2019-TCU-Plenário, Rel. Min. Bruno Dantas) .
175. No caso em comento, entende-se que a inclusão de itens que restringiram a competividade do certame representa uma irregularidade resultante de ato executado com culpa grave.
Razões de justificativa
176. Asseverou que a solicitação contida no edital, assim como as quantidades exigidas para que o profissional pudesse executar na obra os serviços necessários com condições e segurança, estavam de acordo com as normas vigentes. Para área construída de 6.200 m2, foi pedido apenas 2.500 m2 e como se observa pela leitura do edital, nos itens II, III e IV (do item 7.1.7 do edital) , não foi exigido quantidade mínimas, entretanto, a empresa deveria apresentar um atestado de que já havia executado serviços iguais ou semelhantes (peça 323, p. 6) .
177. Salientou no item V (do item 7.1.7 do edital) , foi solicitado uma quantidade mínima de 300 KVA, sendo que a subestação do Campus é de 750 KVA, ou seja, inferior, porém, necessária. Isso porque se tratava de um serviço que requer experiência e pessoal capacitado para trabalhar com alta tensão. Assim, o valor do serviço pode não ser considerado relevante, financeiramente, mas é relevante na questão da periculosidade. Nesse ensejo, se o serviço fosse mal executado, poderia levar a grandes e graves consequências. Por esse motivo foi exigido um mínimo, como medida cautelar para evitar possíveis prejuízos ao Instituto (peça 323, p. 6) .
178. No que tange à ligação da subestação à CEB, acrescentou que isso requeria projeto aprovado, com laudos, Anotações de Responsabilidade Técnica (ARTs) e documentos do executor. Assim, uma empresa que não apresentasse condições mínimas de executar esses serviços poderia ensejar na desaprovação do projeto, e, consequentemente, teriam sérios problemas com abastecimento de energia, por parte da concessionária (peça 323, p. 7) .
179. Frisou que todo engenheiro eletricista é legalmente habilitado para assinar um laudo de SPDA e de uma subestação, conforme legislação, porém nem todo engenheiro eletricista está capacitado e detém conhecimentos técnicos suficientes para realizar uma avaliação no sistema de para-raios e subestação. Com efeito, informou que o IFB optou pela exigência mínima com capacidade e experiência profissional, como medida cautelar para evitar prejuízos incalculáveis, tanto ao erário como a vidas humanas. Ademais, apresentou quadro explicativo dos serviços envolvendo o Engenheiro Eletricista, Mecânico e suas responsabilidades técnicas (peça 323, p. 7-8) .
180. Em relação ao item VI (do item 7.1.7 do edital) , registrou que não foi exigida quantidade mínima e sim que um engenheiro mecânico já tivesse instalado algum sistema de exaustão e de ar condicionado, bem como bombas de combate a incêndio, recalque de água, elevadores, justamente por se tratar de um serviço especializado, e que traria um grande prejuízo para a instituição, caso não fosse executado conforme as normas técnicas vigentes à época. Além disso, informou que não existia engenheiro mecânico à época no IFB, daí a necessidade de que a empresa tivesse as condições para a execução dos serviços da melhor forma possível (peça 323, p. 8) .
Análise
181. Não foi alvo de questionamentos, no âmbito da audiência ora sob análise, a exigência ou não de quantitativos mínimos. O cerne da questão refere-se à exigência em si de serviços que não eram, cumulativamente, de valor significativo perante o valor total da obra e de relevância técnica, conforme jurisprudência descrita nos itens 75-76.
182. Quanto à exigência de engenheiros eletricista e mecânico experientes nos serviços delimitados no edital, para emissão de ARTs e laudos dos serviços, conclui-se que, para todos os serviços exigidos no projeto, e consequentemente no edital e contrato, era necessário profissional habilitado para emitir os referidos documentos técnicos.
183. Significa dizer que, mesmo para os serviços de menor relevância ou de pequeno valor proporcionalmente ao valor total da obra e que, consoante a jurisprudência e a Lei 8.666/1993, não precisam ser exigidos como condição de habilitação, haverá necessidade de um profissional tecnicamente capacitado, regularmente inscrito no conselho profissional, e que assinará pelos serviços executados, com todas as consequências jurídicas desse ato. O fato de buscar evitar a restrição à competitividade não significa abrir mão da regular execução de todos os serviços contratados, independentemente de sua relevância técnica e/ou material.
Razões de justificativa
184. Relatou que no passado o IFB tivera problemas e prejuízos, tanto de garantia de equipamentos como instalações fora do padrão da norma. Citou o caso ocorrido na construção da 1ª etapa do Campus Taguatinga, em que constava na planilha execução de rede frigorígena para possibilitar a instalação de aparelhos de ar condicionado, por não ter sido exigido engenheiro mecânico no edital, as instalações foram executadas sob responsabilidade de engenheiro civil e eletricista e, portanto, houve um erro na execução da aludida rede, a qual foi executada em tubos de alumínio. E quando foi licitado o fornecimento de equipamentos de ar condicionado, algumas empresas informaram que não poderiam instalar seus equipamentos em rede produzida em alumínio, razão que não poderiam dar garantia dos equipamentos. Neste caso, como na fiscalização e na empresa contratada não havia engenheiro mecânico, o erro foi cometido e levou um prejuízo ao IFB (peça 323, p. 8) .
185. Assim, salientou que na licitação da segunda etapa das obras de construção do Campus Taguatinga, optou-se por colocar engenheiro mecânico com o objetivo de evitar o mesmo erro. A intenção da equipe de licitação não foi restringir a concorrência, mas sim garantir a boa qualidade das instalações e impedir que empresas sem qualificações e experiência executassem serviços de tal relevância que, apesar do custo não ser relevante perante o valor total da obra, eram sim relevantes tecnicamente, causando grandes transtornos aos usuários que ficaram sem instalação de sistema de ar condicionado e prejuízos ao IFB (peça 323, p. 8-9) .
186. Na ocasião do ocorrido, foi realizado um laudo técnico por engenheiro mecânico especialista em instalação de ar condicionado apontando a importância das instalações por profissionais especializados, o qual foi anexado ao processo. Ademais, informou que a decisão de se exigir engenheiro mecânico levou em consideração decisões normativas do Conselho Federal de Engenharia e Agronomia (Confea) além de informar que a instalação especificada para o Campus não era simplesmente split e sim sistema VRF, que requer maiores cuidados e detalhes (peça 323, p. 9-11) .
Análise
187. Consoante alegado pela responsável, deduz-se que os problemas no passado podem ter levado a uma tentativa de se endurecer as regras a fim de evitar que ocorressem novamente. Entretanto, isso acabou gerando restrição à competitividade, pois muitas empresas não conseguiram comprovar os itens referentes ao ar condicionado e ao sistema de exaustão (item 171) .
188. Novamente é preciso enfatizar que, independentemente de não estar relacionado como item mínimo a ser comprovado como condição de habilitação, posteriormente, durante a execução das obras, todo serviço deve ser feito conforme as normas técnicas, inclusive os de menor valor.
189. Assim, caso algum serviço não tivesse sido executado conforme a norma, como no caso citado, caberia acionar os remédios contratuais e a responsabilidade civil do executor, dentro do prazo legal, ou, em último caso a via judicial para o ressarcimento de quaisquer prejuízos que o órgão viesse a sofre na execução de um serviço contratado. A restrição à competitividade não é a solução adequada.
Razões de justificativa
190. Destacou que o edital não era claro sobre a possibilidade de subcontratação dos serviços de instalação de ar condicionado, o que induz que a licitante vencedora deveria ter toda expertise da área, exigir, então, tal atestado de capacidade técnica era, no mínimo, recomendado (peça 323, p. 11) .
Análise
191. Sabe-se que a subcontratação parcial é admitida pela Lei 8.666/1993 (art. 72) , sendo a subcontratação integral há muito tempo vedada pela jurisprudência (Acórdão 774/2007-TCU-Plenário, Rel. Min. Augusto Sherman; 8.657/2011-TCU-Plenário, Rel. Min. André de Carvalho; 954/2012-TCU-Plenário, Rel. Min. Ana Arraes; 1.464/2014-TCU-Plenário, Rel. Min. André de Carvalho; 3.776/2017-TCU-Segunda Câmara, Rel. Min. André de Carvalho; 6.189/2019-TCU-Segunda Câmara, Rel. Min. Marcos Bemquerer) .
192. Ademais, a subcontratação parcial de serviços contratados não necessita ter expressa previsão no edital ou no contrato, basta que não haja expressa vedação nesses instrumentos (Acórdão 5532/2010-TCU-Primeira Câmara, Rel. Min. Augusto Nardes; e 2.198/2015-TCU-Plenário, Rel. Min. Marcos Bemquerer) .
193. Nesse sentido, nota-se que o edital da Concorrência 4/2012 não vedou expressamente a subcontratação parcial, pelo contrário, as seguintes passagens denotam que o administrador previa, e admitia, tal tipo de subcontratação:
Item 5.5.4 do Edital (peça 165, p. 6) :
'5.5. Não poderão participar, direta ou indiretamente, desta licitação:
5.5.4. O autor do projeto básico ou executivo desta licitação, pessoa física ou jurídica; ou a empresa, isoladamente ou em consórcio, responsável pela elaboração do projeto básico ou executivo ou da qual o autor do projeto seja dirigente, gerente, acionista ou detentor de mais de 5% (cinco por cento) do capital com direito a voto ou controlador, responsável técnico ou subcontratado;'
Cláusula Quarta da minuta do contrato (peça 165, p. 58) :
'SUBCLÁUSULA PRIMEIRA - A CONTRATADA expressamente reconhece não haver vínculo empregatício entre seus empregados, empregados dos subcontratados ou terceiros por eles utilizados e o IFB, responsabilizando-se por todas as obrigações fiscais, previdenciárias, legais e trabalhistas decorrentes de qualquer reclamação ou demanda, exigência administrativa ou judicial, relacionadas a ditos empregados ou terceiros.'
Item do Projeto Básico 'Obrigações técnicas da contratada quanto a execução dos serviços', anexo ao edital (peça 166, p. 14) :
'14 Solucionar todos os problemas técnicos e/ou legais que surgirem durante a execução da obra, elaborando ou subcontratando todo detalhamento complementar que se fizer necessário à boa execução dos serviços;
 (...) 
19.2 Exigir de seus subcontratados, se for o caso, cópia da ART dos serviços a serem realizados por estes, apresentando-a ao IFB, quando solicitado;' (grifos nossos) 
194. Vale reforçar que a exigência, para fins de habilitação, de experiência anterior com relação a serviços que serão subcontratados é restritiva à competitividade (Acórdão 2760/2012-TCU-Plenário, Rel. Min. Ana Arraes; 6.219/2016-TCU-Segunda Câmara, Rel. Min. Ana Arraes; e 2.679/2018-TCU-Plenário, Rel. Min. Aroldo Cedraz) .
195. No presente caso, considera-se que o serviço de instalação de sistema de exaustão e de ar condicionado, para o qual muitas empresas não conseguiram comprovar a execução, seria provavelmente subcontratado por ser, via de regra, executado por empresas especializadas.
196. No Acórdão 2088/2017-TCU-Plenário, Rel. Min. André de Carvalho, detectou-se situação semelhante em que foi exigida, como requisito de qualificação técnica, atestado para o serviço de 'gerenciamento ou execução de instalação de sistema de ar condicionado central', concluindo-se que em geral tal serviço é subcontratado:
Relatório:
'45. Da lista apresentada, observa-se que o serviço de gerenciamento de instalação de sistemas equipamentos eletromecânicos - elevadores e gerenciamento ou execução de instalação de sistema de ar condicionado central foram considerados relevantes, devendo a sua subcontratação ser autorizada pela estatal. Destaque-se que o requisito foi o gerenciamento do serviço (elevadores) e gerenciamento ou execução (ar condicionado) , que são, geralmente subcontratos.'
Razões de justificativa
197. Frisou que a opção pela escolha da relevância técnica foi apenas para garantir que o serviço fosse executado da melhor forma possível e não para restringir a competitividade. Destacou que se agiu com o dever de diligência do gestor público, que deve antever possíveis prejuízos à Administração, com base em experiências passadas, buscando evitá-las. Assim, a estipulação feita buscou evitar que possíveis problemas como os ocorridos no passado, viessem a ocorrer novamente, bem como buscou garantir a integridade das instalações, o que correspondeu a 16,24% da obra com um valor de R$ 1.465.834,68, valor esse considerável e relevante (peça 323, p. 11) .
Análise
198. Não é possível emitir opinião quanto à afirmação de que se buscou garantir a integridade das instalações que totalizariam o valor de R$ 1.465.834,68 (16,24% da obra) , porquanto não foi apresentada a memória de cálculo para se chegar a esse valor.
199. Consoante instrução anterior, no que tange ao item 7.1.7 do edital, observou-se que houve exigência de comprovação de itens de menor relevância frente ao valor total do objeto, como sistema de combate a incêndio (0,17%) , cabeamento lógico e telefônico (1,02%) e instalação de sistema de exaustão e de ar condicionado (1,13% + 0,48% = 1,62%) (peça 256, p. 14) .
200. Cabe ressaltar que a memória de cálculo dos valores dos referidos itens encontra-se acostada à peça 251.
Razões de justificativa
201. Salientou que, na planilha orçamentaria do edital, constava o item correspondente a despesa de contratação de engenheiro mecânico, civil e eletricista, logo a empresa tinha conhecimento da necessidade de possuir tais profissionais e mesmo assim desrespeitou as exigências do edital, acrescentando ainda que o profissional não necessariamente deveria pertencer ao quadro fixo da empresa, mas poderia ser contratado (peça 323, p. 11) .
202. Alegou que, geralmente, as empresas, quando não exigidas as capacidades técnicas mínimas, contratam para a execução da obra profissionais recém-formados, que custam bem menos que os profissionais com experiência, comprometendo, em alguns casos, a execução e a segurança da obra. Ressaltou que o valor constante na planilha representava o valor pago a engenheiro pleno no Sinapi, e não foi exigida quantidade mínima de serviço e sim experiência comprovada na realização de tal serviço (peça 323, p. 11-12) .
203. Destacou que tanto a instalação de uma subestação, como a instalação de proteção e combate ao incêndio, instalação de SPDA e sistema de ar condicionado requerem, no final das instalações, laudos que comprovem que as instalações estão de acordo com as normas técnicas e em perfeita condições de funcionamento e segurança para os usuários. Por isso, a relevância de um profissional com experiência (peça 323, p. 12) .
Análise
204. Quando a defesa aponta que 'na planilha do edital constava o item correspondente à despesa de contratação de engenheiro mecânico, civil e eletricista, logo a empresa tinha conhecimento da necessidade de possuir tais profissionais e mesmo assim desrespeitou as exigências do edital', supõe-se que se está falando das empresas inabilitadas por conta desse item, embora não esteja claro.
205. Partindo desse pressuposto, entende-se que não houve desrespeito, o que se observou foi que as empresas não conseguiram demonstrar a execução de tais serviços, o que corrobora o fato de que houve restrição à competitividade. Consoante já afirmado, sete das nove empresas participantes foram inabilitadas, sendo que das sete inabilitadas quatro (EHS, Engemil, Técnica e Engefort) tiveram, entre os motivos para inabilitação, a ausência de atestados para execução do sistema de exaustão e ar condicionado (peça 256, p. 14) . Isso reforça que foi uma exigência acima do comum para empresas do ramo.
206. No que tange à necessidade de se contratar profissionais experientes, por conta da obrigatória emissão de laudo dos serviços realizados, retoma-se o que já foi alegado nos itens 182 e 183, que discorreram sobre a importância da execução com qualidade, de todos os serviços contratados, sejam eles material e tecnicamente relevantes ou não.
Razões de justificativa
207. Aduziu que o entendimento esposado na Súmula-TCU 263/2011 se aplica ao caso em comento, pois se exigiu no edital o mínimo necessário para garantir a boa execução dos serviços, com segurança e eficiência, com menor risco de prejuízos para o órgão público (peça 323, p. 12) .
Análise
208. A Súmula-TCU 263/2011 pacifica justamente o entendimento defendido nesta instrução em vários momentos, no sentido de que só se pode exigir a comprovação da execução de serviços, como condição para habilitação de licitantes, que sejam, cumulativamente, de valor significativo e tecnicamente relevantes. Importante transcrevê-la na íntegra:
'Para a comprovação da capacidade técnico-operacional das licitantes, e desde que limitada, simultaneamente, às parcelas de maior relevância e valor significativo do objeto a ser contratado, é legal a exigência de comprovação da execução de quantitativos mínimos em obras ou serviços com características semelhantes, devendo essa exigência guardar proporção com a dimensão e a complexidade do objeto a ser executado.'
Razões de justificativa
209. Quanto às exigências relacionadas aos índices contábeis (item 5.2 do edital) , entendeu que a cobrança do capital social registrado e totalmente integralizado, em caso de a empresa obtiver resultado menor ou igual a um nos aludidos índices, representou mais uma oportunidade para a empresa, e não uma restrição. Acrescentou que nenhuma empresa apresentou o índice menor que um, e tampouco nenhuma empresa foi desclassificada por esse motivo, considerando este item um mero erro de entendimento (peça 323, p. 12-13) .
Análise
210. As alegações aqui trazidas se assemelham ao que já foi discutido nesta instrução. Dessa forma, aproveita-se a análise realizada nos itens 91 a 96, e conclui-se que as razões de justificativa quanto a esse ponto devem ser parcialmente acatadas.
Razões de justificativa
211. Registrou que no Acórdão 534/2016-TCU-Plenário, Rel. Min. Ana Arraes, decidiu-se ser lícito à Administração exigir quantitativos para comprovação da capacidade técnico-profissional, inclusive, em nível superior aos quantitativos exigidos para a demonstração da capacidade técnico-operacional. Isso porque, segundo a conclusão firmada, 'embora a experiência da empresa, sua capacidade gerencial e seus equipamentos sejam feitores relevantes, profissionais qualificados são determinantes para o desempenho da contratada' (peça 323, p. 12-13) .
212. Diante do exposto, requereu que tais justificativas fossem acolhidas, e a presente denúncia fosse arquivada, haja vista que ficou comprovado que o intuito da inserção das cláusulas objeto da aludida denúncia foi apenas para tentar evitar prejuízos à instituição, além de garantir a execução dos serviços de forma segura e de acordo com as normas que regem o tema. A fim de demonstrar que a experiência na execução dos serviços de SPDA, construção de uma subestação, e cabeamento estruturado era imprescindível para afastar imprudências e inobservância a normas técnicas do objeto contratado e pôr em risco a segurança de toda a comunidade escolar, anexou parecer de Engenheiro Eletricista (peça 323, p. 13-14) .
Análise
213. Quanto ao que foi mencionado sobre a possibilidade de a Administração exigir quantitativos para comprovação da capacidade técnico-profissional, conclui-se que não foi objeto da audiência questionamentos acerca da capacidade técnico-profissional e sim as exigências de capacidade operacional da empresa, disposta no item 7.1.7 do edital (peça 165, p. 9-10) .
214. Por todo o exposto, aproveitando-se os argumentos contidos nas demais razões de justificativa trazidas aos autos e considerando-se que foram acatados parcialmente os argumentos no que se refere à exigência referente aos índices contábeis dispostos no item 5.2 (analisado nos itens 91-96) , entende-se que as razões de justificativa apresentadas por Izabel Cristina de Oliveira Campos (XXX.351.406-XX) devem ser parcialmente acatadas.
Razões de justificativa de Francisco José Dantas (presidente da CEL) (XXX.872.381-XX) (peça 322) 
215. As razões de justificativa de Francisco José Dantas foram sintetizadas e analisadas nos itens 122-152, em que se concluiu que o responsável não trouxe elementos capazes de afastar as irregularidades detectadas naquele edital (Concorrência 3/2011) . Como a situação e a irregularidade se assemelham com as ora analisadas, a análise e seus reflexos são aqui aproveitados.
216. Importa registrar que, ainda que a defesa não tenha abordado nada sobre a exigência dos índices contábeis (item 5.2 do edital) , entende-se que a análise realizada nos itens 91-96 cabe também ao edital da Concorrência 4/2012, concluindo-se por acatar parcialmente os argumentos quanto a esse item do edital.
217. Diante do exposto, aproveitando-se os argumentos contidos nas demais razões de justificativa trazidas aos autos e considerando-se que foram acatados parcialmente os argumentos no que se refere à exigência referente aos índices contábeis dispostos no item 5.2 (analisado nos itens 91-96) , entende-se que as razões de justificativa apresentadas por Francisco José Dantas (presidente da CEL) (XXX.872.381-XX) devem ser parcialmente acatadas.
Razões de justificativa de Nicolas Nascimento (XXX.759.431-XX) 
218. Consoante dito anteriormente (itens 31-32) , transcorrido o prazo regimental fixado, como Nicolas Nascimento não apresentou razões de justificativa, deve ser considerado revel, dando-se prosseguimento ao processo, de acordo com o art. 12, § 3º, da Lei 8.443/1992.
219. Assim, a responsabilização de Nicolas Nascimento deve seguir na mesma linha daquela pertinente aos demais responsáveis que responderam pela irregularidade ora em apreço, Francisco José Dantas (presidente da CEL) (XXX.872.381-XX) e Sra. Izabel Cristina de Oliveira Campos (XXX.351.406-XX) (itens 162-217) .
Contrato 4/2013 - Construção do Campus Riacho Fundo - Peças 186 a 219
220. O contrato 4/2013 teve origem na Concorrência 2/2012 e foi celebrado entre o IFB e a empresa Construtora e Incorporadora Concretiza Ltda., CNPJ 05.376.495/0001-71, para construção da do Campus Riacho Fundo, no valor inicial de R$ 9.302.356,15 (peça 209, p. 237) e com vigência de 405 dias (peça 209, p. 239) .
221. Instrução anterior chamou em audiência os membros da Comissão Especial de Licitação, por terem elaborado o mencionado edital com os seguintes itens que restringiram a competividade do certame (peça 256, p. 16-19) : necessidade de apresentação de atestado de responsabilidade técnica para itens de baixo valor significativo perante o valor total da obra (item 7.1.7) ; e exigência, sem justificativa no processo licitatório, de que as empresas, cujo balanço cadastrado no Sicaf apresentassem resultado igual ou menor que um em qualquer dos índices de Liquidez Geral, Solvência Geral e Liquidez Corrente, deveriam comprovar, como exigência para sua habilitação, possuir capital social registrado e totalmente integralizado igual ou superior a 10% do valor estimado para a licitação (item 5.2) .
Razões de justificativa de Francisco José Dantas (presidente da CEL) (XXX.872.381-XX) , Izabel Cristina de Oliveira Campos (XXX.351.406-XX) e Nicolas Nascimento (XXX.759.431-XX) 
222. Observou-se que os Srs. Francisco José Dantas (presidente da CEL) (XXX.872.381-XX) e Izabel Cristina de Oliveira Campos (XXX.351.406-XX) apresentaram as mesmas alegações já apresentadas e analisadas nos itens 162 a 217, para refutar a presente irregularidade (peças 322 e 323) . Considerando que as audiências trataram de situações semelhantes nas Concorrências 4 e 2/2012 (vide itens 161 e 221) , aproveita-se a análise já realizada e considera-se pertinente acatar parcialmente as razões de justificativa por eles apresentadas.
223. Conforme mencionado nos itens 31-32, Nicolas Nascimento (XXX.759.431-XX)  foi considerado revel por não apresentar defesa, motivo pelo qual sua responsabilização deve seguir na mesma linha da dos demais responsáveis que responderam pela irregularidade ora em apreço
Item 23.2 e subitem 23.2.1 do Despacho do Relator (peça 247, p. 4) - Avalie se os elementos já constantes nos autos são suficientes para corroborar a liquidação irregular de despesa, noticiada pelo denunciante, bem como a responsabilidade de Nicolas Nascimento pela irregularidade; e na hipótese de restar confirmada a irregularidade e a responsabilidade supramencionadas, realize a audiência do responsável também sob esse fundamento, juntamente com a comunicação referida no item 23.1.2
224. A presente irregularidade refere-se à constatação de liquidação irregular de despesa referente ao superfaturamento detectado pela CGU nas obras de construção do Campus Taguatinga do IFB, realizadas por meio do Contrato 24/2012. Concluiu-se por chamar em audiência Nicolas Nascimento, pelo fato de atestar, na condição de fiscal do Contrato 24/2012, medições superfaturadas, consoante Relatório de Demandas Externas (RDE) 201413186 da CGU (peça 256, p. 20-21) .
225. Sem embargo, conforme verificado anteriormente (itens 31-32) , transcorrido o prazo regimental fixado, como Nicolas Nascimento não apresentou razões de justificativa, deve ser considerado revel, dando-se prosseguimento ao processo, de acordo com o art. 12, § 3º, da Lei 8.443/1992.
226. Assim, como não se manifestou e não trouxe nenhum elemento para afastar a irregularidade apontada, conclui-se que as razões de justificativas de Nicolas Nascimento (XXX.759.431-XX) devem ser rejeitadas.
Prescrição da pretensão punitiva
227. Em que pese o acatamento parcial das alegações trazidas pela maioria dos responsáveis, importa analisar a possibilidade da prescrição da pretensão punitiva no que tange às irregularidades examinadas nesta instrução.
228. Sabe-se que a prescrição da pretensão punitiva do TCU subordina-se ao prazo decenal indicado no art. 205 da Lei 10.406/2002 (Código Civil) e é contada a partir da data de ocorrência da irregularidade sancionada, nos termos do art. 189 do mesmo normativo (Acórdão 1441/2016-TCU-Plenário, Rel. Min. Walton Alencar) .
229. Ademais, o ato que ordenar a citação, a audiência ou oitiva da parte interrompe a prescrição da pretensão punitiva do TCU, nos termos do art. 202, inciso I, da Lei 10.406/2002 (Código Civil) , sendo que a prescrição recomeça a contar da data do ato que motivou a interrupção, nos termos do art. 202, parágrafo único, parte inicial, do Código Civil (Acórdão 1441/2016-TCU-Plenário, Rel. Min. Walton Alencar) .
230. A presente instrução analisou irregularidades cometidas durante a elaboração dos editais de construção dos Campi do IFB (Concorrências 7/2009, 3/2011, 4/2012 e 2/2012) , além da liquidação irregular da despesa referente à medição de serviços superfaturados no âmbito do Contrato 24/2012, para construção da 2ª Etapa do Campus Taguatinga do IFB.
231. No caso das irregularidades envolvendo a elaboração dos mencionados editais, tem-se que o período de consumação das irregularidades se deu da seguinte forma:
a) Concorrência 7/2009: a comissão foi nomeada pela Portaria-IFB 129, de 20 de agosto de 2009 (peça 79, p. 184) e o edital foi publicado em 30/11/2009, consoante informado pela defesa (peça 324, p. 4) . Assim, a irregularidade se consumou com a publicação do edital, em 30/11/2009, e, consequentemente, essa data deve ser contada como marco inicial para a prescrição da pretensão punitiva por parte desta Corte de Contas, a qual prescreveria em 30/11/2019.
b) Concorrência 3/2011: a comissão foi nomeada pela Portaria-IFB 160, de 4 de abril de 2011, publicada no DOU de 5/4/2011 (peça 127, p. 279) e o edital foi publicado no DOU em 23/11/2011 (peça 127, p. 319) . Assim, a irregularidade se consumou com a publicação do edital, em 23/11/2011, e, consequentemente, essa data deve ser contada como marco inicial para a prescrição da pretensão punitiva por parte desta Corte de Contas, a qual prescreveria em 23/11/2021.
c) Concorrência 4/2012: a comissão foi nomeada pela Portaria-IFB 420, de 17 de maio de 2012 (peça 162, p. 68) e o edital foi publicado no DOU em 2/10/2012 (peça 346) . Assim, a irregularidade se consumou com a publicação do edital, em 2/10/2012, e, consequentemente, essa data deve ser contada como marco inicial para a prescrição da pretensão punitiva por parte desta Corte de Contas, a qual prescreveria em 2/10/2022.
d) Concorrência 2/2012: a comissão foi nomeada pela Portaria-IFB 420, de 17 de maio de 2012 (peça 162, p. 68) e o edital foi publicado no DOU em 1/10/2012 (peça 347) . Assim, a irregularidade se consumou com a publicação do edital, em 1/10/2012, e, consequentemente, essa data deve ser contada como marco inicial para a prescrição da pretensão punitiva por parte desta Corte de Contas, a qual prescreveria em 1º/10/2022.
232. Já o período de consumação das medições superfaturadas ocorridas no Contrato 24/2012, concernente às obras de construção da 2ª Etapa do Campus Taguatinga do IFB, refere-se à data das referidas medições. Consoante relatório de medições extraído do Siasg, elas se deram no período de 20/9/2012 a 19/8/2014 (peça 255, p. 1-2) . Nesse caso, deve-se considerar a data da última medição como data final de consumação da irregularidade (19/8/2014) , findando-se o prazo da pretensão punitiva em 19/8/2024.
233. O ato que ordenou a audiência dos responsáveis pelas irregularidades analisadas na presente instrução foi o Despacho da Secretária da SecexEducação juntado ao processo em 2/7/2019, o qual manifestou concordância com a proposta do auditor, referendada pelo Diretor Substituto, de se promover as audiências (peça 258) .
234. Pelo exposto, verifica-se que o ato que ordenou a audiência foi realizado em 2/7/2019, portanto, antes do fim do prazo da prescrição punitiva de todas as irregularidades sob análise, que se encerrariam em: 30/11/2019, 23/11/2021, 2/10/2022 e 1º/10/2022, referentes, respectivamente à restrição à competividade dos editais das Concorrências 7/2009, 3/2011, 4/2012 e 2/2012; e 19/8/2024 para a liquidação irregular havida no Contrato 24/2012. Dessa forma, o TCU ainda detém o poder de aplicar sanções aos responsáveis, porquanto o prazo da referida pretensão foi interrompido e recomeçou a contar a partir do dia 2/7/2019.
CONCLUSÃO
235. Trata-se de denúncia referente a possíveis irregularidades em certames realizados pelo IFB para construção de diversos campi do instituto. Deve-se registrar que a denúncia foi conhecida por meio do Acórdão 1119/2015-TCU-Plenário, Rel. Min. Bruno Dantas (peça 223) , por preencher os requisitos de admissibilidade, conforme arts. 234 e 235 do Regimento Interno do TCU.
236. Em resposta ao item 23.1, e subitens, do Despacho do Relator (peça 247, p. 4) , observou-se que os editais das Concorrências do IFB 7/2009, 3/2011, 4/2012 e 2/2012 apresentaram cláusulas restritivas à competitividade, o que justificou a proposta a audiência dos responsáveis (peça 256, p. 4-19) , cuja análise foi o objeto da presente instrução.
237. Em relação aos Srs. Tatiana Fátima Sturmer da Rosa (XXX.836.230-XX) e Gilberto Dias Custódio (XXX.362.791-XX) , constatou-se que não participaram efetivamente da elaboração dos editais em que se detectou as irregularidades para as quais foram chamados em audiência, motivo pelo qual concluiu-se por acatar suas razões de justificativa e excluí-los do rol de responsáveis (itens 37 a 43 e 102 a 119) .
238. Quanto aos demais responsáveis chamados em audiência por conta da restrição à competitividade detectada nos mencionados editais, entendeu-se que suas razões de justificativas devem ser parcialmente acatadas, especialmente pois se considerou, de maneira conservadora, que as alegações pertinentes às exigências quanto aos índices contábeis foram parcialmente procedentes (itens 44-101 e 120-226) .
239. Jéssica Michelle de Lima Gallio (XXX.228.751-XX) foi considerada revel (itens 30-32) , porém a defesa apresentada por outros responsáveis pôde ser aproveitada em seu favor elidindo parcialmente a irregularidade a ela imputada (itens 158-159) .
240. Em relação Sr. Nicolas Nascimento (XXX.759.431-XX) , como tampouco apresentou defesa, foi considerado revel (itens 31-32) . Dessa forma, no tocante às irregularidades referentes à restrição à competitividade encontrada nos editais das Concorrências 3/2011, 4/2012 e 2/2012, em decorrência de se aproveitar alegações trazidas por outros responsáveis, considerou-se também elidida parcialmente a irregularidade a ele imputada (itens 158-159; 218-219 e 223) . Já no tocante ao item 23.2, e subitem, do Despacho do Relator (peça 247, p. 4) , que tratou das medições superfaturadas no Contrato 24/2012, persiste a irregularidade imputada (itens 224-226) .
241. Ademais, observou-se que não houve prescrição da pretensão punitiva do TCU em relação a todas as irregularidades sob exame (itens 227 a 234) .
242. Importa destacar as coincidências entre as Concorrências 4/2012 e 2/2012, que demostram que a restrição à competitividade dos certames, além de afastar possíveis interessados, se concretizou no decorrer do processo licitatório. Na Concorrência 2/2012, oito das dez empresas participantes foram inabilitadas, sendo que, das oito inabilitadas, cinco (EHS, Engemil, Técnica, Engefort e Franco Ribeiro) tiveram, entre os motivos para inabilitação, a ausência de atestados para execução do sistema de exaustão e ar condicionado (peça 202, p. 97-98) . Já na Concorrência 4/2012 as mesmas quatro empresas foram inabilitadas pela falta de comprovação dos serviços de execução do sistema de exaustão e ar condicionado (peça 256, p. 17-18) .
PROPOSTA DE ENCAMINHAMENTO
243. Ante todo o exposto, submetem-se os autos à consideração superior, propondo:
243.1. considerar revéis, para todos os efeitos, Jéssica Michelle de Lima Gallio (XXX.228.751-XX) e Nicolas Nascimento (XXX.759.431-XX) , dando-se prosseguimento ao processo, com fundamento no art.12, § 3º, da Lei 8.443/1992 (itens 30-32) ;
243.2. acolher as razões de justificativa apresentadas por Tatiana Fátima Sturmer da Rosa (XXX.836.230-XX) e Gilberto Dias Custódio (XXX.362.791-XX) e excluí-los da relação processual (itens 37 a 43 e 102 a 119) .
243.3. acolher parcialmente as razões de justificativa apresentadas por Célio Fernandes Lopes (XXX.406.291-XX) , Conceição de Maria Cardoso Costa (XXX.603.805-XX) , Francisco José Dantas (XXX.872.381-XX) , Izabel Cristina de Oliveira Campos (XXX.351.406-XX) , Kattiucy Sousa Costa (XXX.178.161-XX) e Luis Roberto Costa (XXX.233.988-XX) , as quais também se aproveitam em favor de Jéssica Michelle de Lima Gallio (XXX.228.751-XX) e Nicolas Nascimento (XXX.759.431-XX) , para afastar parcialmente as irregularidades a eles imputadas, detectadas nos editais das editais das Concorrências do IFB 7/2009, 3/2011, 4/2012 e 2/2012 (itens 44-101, 120-226, 158-159, 218-219 e 223) 
243.4. atribuir responsabilidade a Nicolas Nascimento (XXX.759.431-XX) pela irregularidade constatada no Contrato 24/2012, concernente às obras de construção da 2ª Etapa do Campus de Taguatinga do IFB, considerando sua revelia nos presentes autos e que as razões de justificativa apresentadas pelos demais responsáveis do processo não são passíveis de aproveitamento em seu favor (itens 224-226) ;
243.5. aplicar aos Srs. Célio Fernandes Lopes (XXX.406.291-XX) , Conceição de Maria Cardoso Costa (XXX.603.805-XX) , Francisco José Dantas (XXX.872.381-XX) , Izabel Cristina de Oliveira Campos (XXX.351.406-XX) , Jéssica Michelle de Lima Gallio (XXX.228.751-XX) , Kattiucy Sousa Costa (XXX.178.161-XX) , Luis Roberto Costa (XXX.233.988-XX) e Nicolas Nascimento (XXX.759.431-XX) , individualmente, a multa prevista no art. 58, II, da Lei 8.443/1992, fixando-lhes o prazo de 15 (quinze) dias, a contar das notificações, para que comprovem, perante o Tribunal (art. 214, inciso III, alínea 'a', do Regimento Interno/TCU) , o recolhimento das dívidas ao Tesouro Nacional, atualizadas monetariamente desde a data do acórdão que vier a ser proferido até a dos efetivos recolhimentos, se forem pagas após o vencimento, na forma da legislação em vigor;
243.6. autorizar o desconto das dívidas na remuneração dos servidores, observado o disposto no art. 46 da Lei 8.112/1990;
243.7. autorizar, desde logo, nos termos do art. 28, inciso II, da Lei 8.443/1992, a cobrança judicial das dívidas caso não atendidas as notificações e não seja possível o desconto determinado;
243.8. encaminhar o acórdão que vier a ser proferido ao denunciante e ao Instituto Federal de Brasília, destacando que o relatório e o voto que fundamentam a deliberação ora encaminhada podem ser acessados por meio do endereço eletrônico www.tcu.gov.br/acordaos e que, caso tenham interesse, o Tribunal pode encaminhar-lhes cópia desses documentos sem quaisquer custos;
243.9. levantar a chancela de sigilo que recai sobre estes autos, com fundamento no art. 55 da Lei 8.443/1992."
É o Relatório.

8.1. Daniel Gustavo Santos Roque e outros, representando Conceição de Maria Cardoso Costa, Francisco José Dantas, Gilberto Dias Custodio, Izabel Cristina de Oliveira Campos, Kattiucy Sousa Costa Trajano, Luis Roberto Costa e Tatiana Fátima Sturmer da Rosa.

Não atuou.

DENÚNCIA. INSTITUTO FEDERAL DE BRASÍLIA. CONSTRUÇÃO DO CAMPUS DE TAGUATINGA NORTE/DF. POSSÍVEL SUPERFATURAMENTO E RECEBIMENTO DE PROPINA POR FISCAL DO CONTRATO. POSSÍVEL DIRECIONAMENTO DE LICITAÇÕES PARA CONSTRUÇÃO DE OUTROS CAMPI. DILIGÊNCIAS. FISCALIZAÇÃO DA CONTROLADORIA-GERAL DA UNIÃO. SOBRESTAMENTO DESTES AUTOS ATÉ QUE O RELATÓRIO DE FISCALIZAÇÃO FOSSE ENCAMINHADO A ESTA CORTE. CONFIRMAÇÃO DO SUPERFATURAMENTO. DEVOLUÇÃO DOS VALORES SUPERFATURADOS PELA EMPRESA CONTRATADA. AUDIÊNCIAS RELATIVAS A POSSÍVEL RESTRIÇÃO NA COMPETITIVIDADE DE CERTAMES PARA CONSTRUÇÃO DOS CAMPI DE SAMAMBAIA/DF (1ª E 2ª ETAPAS), ESTRUTURAL/DF E RIACHO FUNDO/DF E À LIQUIDAÇÃO IRREGULAR DAS DESPESAS NO CONTRATO PARA CONSTRUÇÃO DO CAMPUS DE TAGUATINGA NORTE/DF. REVELIA DE ALGUNS RESPONSÁVEIS. ACOLHIMENTO DE RAZÕES DE JUSTIFICATIVA E EXCLUSÃO DE RESPONSABILIDADES. ACOLHIMENTO PARCIAL DE RAZÕES DE JUSTIFICATIVA. MULTA.

DENÚNCIA (DEN)

Secretaria de Controle Externo da Educação, da Cultura e do Desporto (SecexEducação).

Trata-se de denúncia acerca de possíveis irregularidades cometidas por Nicolas Nascimento, ex-servidor do Instituto Federal de Brasília, na condição de membro da Comissão Especial de Licitação e fiscal substituto da execução do contrato de construção do campus de Taguatinga Norte/DF (Contrato 24/2012) .
De acordo com a denúncia, Nicolas Nascimento teria recebido, indevidamente, R$ 20 mil da empresa contratada, supostamente advindos de superfaturamento em notas fiscais. Por esse motivo, o ex-servidor teria sido preso pela Polícia Federal.
O denunciante noticia, também, a existência de ligação entre Nicolas Nascimento e a empresa contratada para a construção dos campi de Samambaia, Estrutural e Riacho Fundo. Ressalta que o então servidor teria atuado nos certames que resultaram na contratação da Construtora e Incorporadora Concretiza para os três empreendimentos.
Considerando que os indícios de irregularidades eram contundentes o suficiente, a unidade instrutora promoveu, por meio de delegação de competência, diligências junto ao IFB, à Secretaria de Educação Profissional e Tecnológica do Ministério da Educação (Setec/MEC) e ao Ministério da Transparência e Controladoria-Geral da União (CGU) .
Em resposta, foi apresentada uma extensa gama de documentos, acostadas a estes autos às peças 19-219.
 Diante das informações de que Nicolas Nascimento havia sido exonerado, de que havia sido constituída uma comissão de sindicância investigativa sobre a atuação do ex-servidor e, principalmente, de que a CGU havia incluído em sua programação de auditorias uma ação de controle referente às obras do IFB, o processo foi sobrestado até que a CGU encaminhasse o relatório de fiscalização, o que ocorreu em 28/7/2016.
Em análise do relatório apresentado pela CGU e de documentos complementares apresentados pelo IFB, a SecexEducação constatou que a fiscalização da CGU abrangeu apenas as obras de construção do campus de Taguatinga do IFB. No relatório, foi indicada a existência de cláusulas restritivas no edital de licitação, a aplicação de percentuais lineares de desconto nos preços unitários apresentados pela empresa vencedora e superfaturamento de R$ 1.152.622,70 resultante de liquidação irregular de despesas.
Como resultado dessa ação de controle, a empresa contratada devolveu aos cofres públicos o valor indicado pela CGU por meio de acordo firmado com o IFB (peça 244) .
Quanto a Nicolas Nascimento, a unidade instrutora informou que os documentos encaminhados pelo IFB deram notícia de que o processo administrativo disciplinar instaurado contra ele ainda não havia sido concluído.
Por fim, a SecexEducação chamou atenção ao fato de que a Construtora e Incorporadora Concretiza Ltda. havia se sagrado vencedora de quatro certames conduzidos com a participação de Nicolas em um curto período de tempo. Em pesquisa aos sistemas informatizados desta Corte, foram confirmados os indícios de que Nicolas Nascimento havia sido sócio, em outra empresa, de um dos engenheiros da Concretiza (peça 244) .
Diante desse cenário, determinei que a SecexEducação avaliasse, por meio dos documentos já acostados nos autos, se houve a restrição indevida à competitividade dos certames e a liquidação irregular das despesas (peça 247) .
Na hipótese de restarem configuradas as irregularidades, determinei que fosse avaliado em que medida Nicolas Nascimento teria contribuído para sua ocorrência e, se fosse o caso, realizar sua audiência (peça 247) .
Por meio da instrução à peça 256, a unidade instrutora concluiu que houve restrição indevida à competitividade das Concorrências 7/2009 (Samambaia - 1ª etapa) , 3/2011 (Samambaia - 2ª etapa) , 4/2012 (Estrutural) e 2/2012 (Riacho Fundo) e liquidação irregular de despesas referentes ao Contrato 24/2012 (Taguatinga) .
Assim, foram chamados em audiência: i) os membros das comissões de cada uma das licitações, por terem elaborado os editais contendo cláusulas restritivas; e ii) os fiscais do Contrato 24/2012, por terem atestado medições superfaturadas.
Regularmente notificados, Jéssica Michelle de Lima Gallio e Nicolas Nascimento não apresentaram suas razões de justificativa, motivo pelo qual a unidade instrutora propõe que sejam considerados revéis, dando-se prosseguimento ao processo.
Analisados os argumentos trazidos pelos demais responsáveis, a SecexEducação propõe que: i) sejam acolhidas as razões de justificativa de Tatiana Fátima Sturmer da Rosa e de Gilberto Dias Custódio, excluindo-os da relação processual; ii) sejam parcialmente acolhidas as razões de justificativa apresentadas pelos demais responsáveis, análises que também se aproveitam em favor dos revéis; e iii) sejam aplicadas multas individuais, com fundamento no art. 58, inciso II, da Lei 8.443/1992.
II
Antes de iniciar minha análise, chamo atenção ao fato de que este processo, em sua origem, tinha o objetivo de apurar indícios de atuação dolosa no sentido de direcionar licitações para a Construtora e Incorporadora Concretiza.
Os exames empreendidos pela unidade instrutora no presente processo, contudo, não são suficientes para corroborar esses indícios.
Isso não significa, contudo, que não tenha ocorrido o direcionamento nas licitações a fim de favorecer a aludida construtora. Não foram analisadas, nestes autos, as condutas das comissões de licitação durante os certames, nem o mérito das inabilitações e desclassificações efetivamente empreendidas.
Apesar de considerar que, materialmente, haveria espaço para o aprofundamento dessas questões, pondero que os esforços envidados desde 2014 no deslinde destes autos certamente já custaram muito mais a esta Corte - e, consequentemente, à sociedade - do que os benefícios que poderiam resultar de eventual insistência nas apurações.
Feitas essas considerações, passo a tratar da matéria.
III
Em relação à Concorrência 7/2009, a SecexEducação pontuou que, das nove empresas que apresentaram propostas, quatro teriam sido inabilitadas, e quatro tiveram suas propostas desclassificadas (peça 256, parágrafos 48-49) .
A unidade instrutora enfatizou não ter analisado a questão referente às desclassificações, que ocorreram em razão da não apresentação de todas as composições de preços unitários. Isso porque, embora todo o processo licitatório tenha sido encaminhado a esta Corte, somente há, nos autos, registro das composições da empresa vencedora (peça 256, parágrafo 51) .
Quanto à etapa de habilitação, a SecexEducação considerou que as seguintes exigências teriam restringido indevidamente a competitividade do certame: i) obrigatoriedade de vistoria ao local da obra por representante legal da empresa qualificado como engenheiro ou arquiteto (itens 6.1, 6.1.1 e 6.2 do edital) ; ii) necessidade de apresentação de atestado de responsabilidade técnica para itens de baixo valor significativo perante o valor total da obra (item 7.1.12 do edital) ; e iii) exigência, sem justificativa no processo licitatório, de que as empresas, cujo balanço cadastrado no Sicaf apresentassem resultado igual ou menor que um em qualquer dos índices de Liquidez Geral, Solvência Geral e Liquidez Corrente, deveriam comprovar, como exigência para sua habilitação, possuir capital social registrado e totalmente integralizado igual ou superior a 10% do valor estimado para a licitação (item 5.2 do edital) .
Embora concorde com a análise da unidade instrutora quanto à existência de irregularidades no edital, entendo necessário fazer algumas ressalvas.
Em primeiro lugar, verifico que, no caso concreto, somente um dos itens questionados pela SecexEducação ensejou, efetivamente, a inabilitação de uma das proponentes. Trata-se do item 7.1.12.7, que resultou na inabilitação da empresa FCK Engenharia Ltda, em razão de não ter apresentado atestado de execução de sistema de proteção contra descargas atmosféricas (SPDA) e cabeamento estruturado.
Os demais itens questionados pela SecexEducação, apesar de potencialmente restritivos, aparentemente, não tiveram impacto neste certame.
A exigência de apresentação de atestado de execução de SPDA e cabeamento estruturado, por sua vez, decorreu de um requisito que constava no projeto básico da obra (peça 78, p. 250) , e já havia sido adotada em duas licitações anteriores (Concorrências 2 e 3/2009) . Os editais dessas licitações, por sua vez, serviram de modelo para o da Concorrência 7/2009.
Tendo em vista que o objeto inicial destes autos foram os indícios de que teria ocorrido direcionamento de licitações em favor da empresa Concretiza, considero relevante a informação de que essa empresa não participou das Concorrências 2 e 3/2009, nas quais constaram as mesmas exigências ora questionadas.
Diante desse cenário, em que a inclusão dos itens potencialmente restritivos tiveram respaldo em contratações anteriores e no projeto básico da obra, aliado ao fato de que, na prática, os riscos a que esses itens expuseram a Administração não se concretizaram, entendo que devem ser parcialmente acolhidas as razões de justificativa apresentadas por Luis Roberto Costa, Conceição de Maria Cardoso Costa e Kattiucy Sousa Costa, deixando, contudo, de aplicar-lhes multa.
Acerca das responsabilidades de Tatiana Fátima Stürmer da Rosa e Gilberto Dias Custódio, concordo com a SecexEducação no sentido de que devem ser excluídas destes autos em razão de não haver indícios de que esses servidores tenham, efetivamente, atuado como membros da Comissão Especial de Licitação.
IV
No que diz respeito ao edital da Concorrência 3/2011, as seguintes exigências foram consideradas indevidas pela SecexEducação (peça 256, parágrafos 61-94) : i) obrigatoriedade de vistoria ao local da obra por representante legal da empresa qualificado como engenheiro ou arquiteto (itens 6.1, 6.1.1 e 6.2 do edital) ; ii) necessidade de apresentação de atestado de responsabilidade técnica para itens de pouca relevância ou baixo valor significativo perante o valor total da obra (item 7.1.15 do edital, subitens V, VI e VII) ; e iii) exigência, sem justificativa no processo licitatório, de que as empresas, cujo balanço cadastrado no Sicaf apresentassem resultado igual ou menor que um em qualquer dos índices de Liquidez Geral, Solvência Geral e Liquidez Corrente, deveriam comprovar, como exigência para sua habilitação, possuir capital social registrado e totalmente integralizado igual ou superior a 10% do valor estimado para a licitação (item 5.2 do edital) .
A SecexEducação registrou, ainda, que, das seis proponentes, cinco foram inabilitadas (peça 256, item 73) .
Dentre as exigências questionadas, verifico que somente as de apresentação de atestados comprovando a instalação de sistema acústico (7.1.15-VII) e instalações elétricas em redes de baixa tensão, com instalação de unidade consumidora acima de 350 kVA e cabeamento estruturado com telefonia, SPDA e ar condicionado (7.1.15-VI) resultaram na inabilitação de licitantes.
Foram inabilitadas as empresas Franco Ribeiro Construções Ltda. (descumprimento do 7.1.15-VII) e Aliança Empresarial Engenharia Ltda. (não apresentação de acervo técnico por engenheiro eletricista, itens 7.1.16/7.1.15-VI) . A não apresentação de acervo técnico por engenheiro eletricista foi, também, um dos motivos que ensejaram a inabilitação de outras duas empresas (MTD Engenharia Ltda. e G.C.E S/A - ambas pelos itens 7.1.16/7.1.15-VI) .
Acerca do item 7.1.15-VI, observo que a SecexEducação considerou que as instalações elétricas em redes de baixa tensão seriam de baixa relevância técnica para o empreendimento e, provavelmente, seriam subcontratadas.
Assim como no caso da Concorrência 7/2009, verifico que essa exigência decorreu de requisito constante no projeto básico (peça 128, p. 15) .
Note-se que, embora os serviços de cabeamento estruturado com telefonia, SPDA e ar condicionado fossem de baixa representatividade em relação ao orçamento da obra, as instalações elétricas correspondiam a 10% do valor total orçado.
Em se tratando de item de valor significativo, entendo que eventual retirada dessa exigência do edital envolveria um questionamento técnico por parte da comissão de licitação em relação ao projeto básico.
A meu ver, a comissão de licitação somente poderia ser responsabilizada por se omitir em contestar esse item se restasse devidamente comprovado que deteria o grau de expertise para tanto.
Não foi o caso. Não há, nos autos, indícios de que a comissão de licitação fosse composta por pessoa com experiência em obras civis, a ponto de poder contestar com propriedade o projeto.
Chamo atenção, também, ao fato de que foi emitido parecer jurídico favorável ao edital de licitação, sem indicação de que as cláusulas ora questionadas pudessem ser indevidamente restritivas.
Além disso, é importante não perder de vista que o objeto inicial destes autos eram os indícios de que teria ocorrido direcionamento de licitações em favor da empresa Concretiza. Entretanto, diante do fato de que os itens que, efetivamente, tiveram o condão de inabilitar empresas na Concorrência 3/2011 foram extraídos do projeto executivo ou não foram, sequer, identificados como potencialmente restritivos pela unidade instrutora, não restou comprovada correlação entre as irregularidades ora tratadas e os indícios suscitados na denúncia.
Nesse contexto, considero que a apenação dos responsáveis pela inclusão dos itens considerados potencialmente restritivos no edital da Concorrência 3/2011 seria medida de extremo rigor.
Feitas essas considerações, concordo com a unidade instrutora no sentido de que as razões de justificativa de Francisco José Dantas e Célio Fernandes Lopes devem ser parcialmente acolhidas, mas deixo de aplicar-lhes a multa proposta.
Quanto a Jéssica Michelle de Lima Gallio e Nicolas Nascimento, embora revéis, aproveitam-se a eles as análises e conclusões atinentes aos demais responsáveis.
V
Em relação aos editais das Concorrências 4/2012 (peça 165, p. 9-10) e 2/2012 (peça 193, p. 143-144) , as seguintes exigências foram consideradas indevidamente restritivas pela SecexEducação: i) necessidade de apresentação de atestado de responsabilidade técnica para itens de pouca relevância ou baixo valor significativo perante o valor total da obra (item 7.1.7, subitens IV, V e VI) ; e ii) exigência, sem justificativa no processo licitatório, de que as empresas, cujo balanço cadastrado no Sicaf apresentassem resultado igual ou menor que um em qualquer dos índices de Liquidez Geral, Solvência Geral e Liquidez Corrente, deveriam comprovar, como exigência para sua habilitação, possuir capital social registrado e totalmente integralizado igual ou superior a 10% do valor estimado para a licitação (item 5.2) .
Dentre as exigências questionadas, verifico que somente as de apresentação de atestados comprovando instalações elétricas em redes de baixa e alta tensão, com instalação de unidade consumidora e subestação abrigada acima de 300 kVA e cabeamento estruturado com telefonia e SPDA (item 7.1.7-V) e instalação de sistema de exaustão e ar condicionado (item 7.1.7-VI) resultaram na inabilitação de licitantes.
A Concorrência 4/2012 contou com nove proponentes, das quais, sete foram inabilitadas pelos seguintes motivos (peça 173, p. 217-218) :
2.1. duas, por não apresentarem certidão de acervo técnico do engenheiro mecânico (itens 7.1.8/7.1.7-VI) - EHS Construtora e Incorporadora Ltda. e Engemil Eng. Empreendimentos Manut. e Inst. Ltda.;
2.2. uma, por não informar o engenheiro mecânico que seria responsável técnico e, consequentemente, não apresentar certidão de acervo técnico do engenheiro mecânico quanto ao sistema de exaustão e ar condicionado (itens 7.1.8/7.1.7-VI) - CBC Construtora Brasil Central Ltda.;
2.3. uma, por não comprovar a execução do item 7.1.7-V, pela não apresentação de certidão de acervo técnico do engenheiro eletricista (itens 7.1.8/7.1.7-V) e pela não apresentação de certidão de acervo técnico do engenheiro mecânico quanto ao sistema de exaustão e ar condicionado (itens 7.1.8/7.1.7-VI) - Técnica Construção Comércio e Indústria Ltda;
2.4. uma, por não apresentar certidão de acervo técnico do engenheiro mecânico (itens 7.1.8/7.1.7-VI) e por outros motivos não apontados como excessivamente restritivos pela SecexEducação - Engefort Construtora Ltda.;
2.5. duas, por outros motivos, não apontados como excessivamente restritivos pela SecexEducação - Construtora Ldn Ltda. e Inovenge Construções Ltda.
A Concorrência 2/2012, por sua vez, contou com a oferta de dez propostas, dentre as quais oito foram inabilitadas, pelos seguintes motivos:
2.6. três, por não apresentarem certidão de acervo técnico do engenheiro mecânico (itens 7.1.8/7.1.7-VI) - EHS Construtora e Incorporadora Ltda., Engemil Eng. Empreendimentos Manut. e Inst. Ltda. e Franco Ribeiro Construções Ltda;
2.7. uma, por não informar o engenheiro mecânico que seria responsável técnico e, consequentemente, não apresentar certidão de acervo técnico do engenheiro mecânico quanto ao sistema de exaustão e ar condicionado (itens 7.1.8/7.1.7-VI) - CBC Construtora Brasil Central Ltda.;
2.8. uma, por não apresentar certidão de acervo técnico do engenheiro mecânico (itens 7.1.8/7.1.7-VI) e por outros motivos não apontados como excessivamente restritivos pela SecexEducação - Engefort Construtora Ltda.;
2.9. uma, por não ter comprovado ter engenheiro eletricista e engenheiro mecânico em seu quadro (itens 7.1.8/7.1.7-V e VI) e por outros motivos não apontados como excessivamente restritivos pela SecexEducação - PH Engenharia Indústria e Comércio Ltda.
2.10. uma, por não comprovar a execução do item 7.1.7-V, pela não apresentação de certidão de acervo técnico do engenheiro eletricista (itens 7.1.8/7.1.7-V) , pela não apresentação de certidão de acervo técnico do engenheiro mecânico quanto ao sistema de exaustão e ar condicionado (itens 7.1.8/7.1.7-VI) e por outros motivos, não apontados como excessivamente restritivos pela SecexEducação - Técnica Construção Comércio e Indústria Ltda;
2.11. uma, por outros motivos, não apontados como excessivamente restritivos pela SecexEducação - Construtora Ldn Ltda.
Esclareço que consta nas atas de julgamento de habilitação a indicação descumprimento do item 7.1.8 dos editais, o qual não conta na lista de questionamentos da unidade instrutora.
Entretanto, o item 7.1.8 exige que sejam apresentadas as certidões de acervo técnico atestando que os profissionais indicados como responsáveis pelas licitantes teriam executado os serviços descritos no item 7.1.7.
Portanto, entendo que as inabilitações fundamentadas não apresentação de acervo técnico por engenheiro eletricista e por engenheiro mecânico tiveram como causa as exigências constantes nos subitens 7.1.7-V e VI.
Feitas essas observações, percebe-se que, na Concorrência 4/2012, essas exigências ensejaram a inabilitação de quatro licitantes e concorreram para a inabilitação de uma outra; e, na Concorrência 2/2012, ensejaram a inabilitação de quatro empresas e concorreram para a inabilitação de outras três.
Verifica-se, assim, que as exigências de comprovação de serviços de pouca relevância técnica ou baixo valor, além de estarem em desacordo com a Súmula-TCU 263/2011 - já vigente à época -, tiveram impacto significativo nos certames e resultaram na restrição indevida da sua competitividade.
Ademais, diferentemente dos casos das Concorrências 7/2009 e 3/2011, os projetos básicos das Concorrências 4/2012 e 2/2012 não continham requisitos atinentes à qualificação das licitantes (peças 165, p. 80-82; 166, p. 1-18; 193, p. 214-227) .
Pondero, contudo, que foram emitidos pareceres jurídicos sem a indicação de que as cláusulas ora questionadas pudessem ser indevidamente restritivas. Embora esse fato não seja suficiente para excluir as responsabilidades, ele pode ser considerado atenuante às condutas impugnadas.
Em reforço, repiso que o objetivo destes autos era a apuração de indícios direcionamento de licitações em favor da empresa Concretiza. As irregularidades caracterizadas nestes autos, embora tenham restringido indevidamente a competitividade dos certames, não são suficientes para caracterizar a intenção de favorecer uma empresa em específico, em detrimento das demais licitantes.
Portanto, em consonância com as análises empreendidas pela unidade instrutora, considero que as razões de justificativa apresentadas por Izabel Cristina de Oliveira Campos e Francisco José Dantas devem ser parcialmente acolhidas, análises que devem ser aproveitadas a Nicolas Nascimento. Deve, ainda, ser aplicadas a esses responsáveis multas individuais de R$ 3.400,00, com fundamento no art. 58, inciso II, da Lei 8.443/1992.
V
Passo a tratar da liquidação irregular de despesas, que resultou no superfaturamento de R$ 1.152.622,70 no Contrato 24/2012. Esse superfaturamento, aferido em fiscalização realizada pela Controladoria-Geral da União, deveu-se a medições de quantidades superiores às efetivamente executadas, e o valor apurado já foi restituído aos cofres públicos pela empresa contratada.
Os fiscais designados para o contrato em questão foram Jéssica Michelle de Lima Gallio e Nicolas Nascimento.
Entretanto, conforme apurado pela unidade instrutora (peça 256) , Jéssica Michelle de Lima Gallio somente atestou uma das medições, na qual não foi constatado superfaturamento.
Todas as outras medições foram atestadas por Nicolas Nascimento.
Embora tenha sido regularmente chamado em audiência, o responsável permaneceu silente, motivo pelo qual deve ser considerado revel, dando-se prosseguimento ao processo.
Diante da ausência de elementos que possam excluir a sua responsabilidade pelas irregularidades a ele atribuídas, cabe aplicar-lhe a multa prevista no art. 58, inciso III, da Lei 8.443/1992.
Ressalto que, nesse caso, foi confirmada a participação do responsável em uma das irregularidades que ensejou a denúncia de que trata este processo e que resultou no superfaturamento de R$ 1,5 milhão - já ressarcido aos cofres públicos pela contratada.
Tendo em vista a gravidade das irregularidades cometidas, estipulo o valor da multa em R$ 30.000,00 em relação a essa questão, o que totaliza ao responsável R$ 33.400,00 de sanção quando contemplada a questão abordada na seção anterior.
	Ante o exposto, voto por que o Tribunal adote a minuta de acórdão que ora submeto à deliberação deste Colegiado.
TCU, Sala das Sessões Ministro Luciano Brandão Alves de Souza, em 31 de março de 2021.
Ministro BRUNO DANTAS 
Relator